ACORDAO-COMPLETO-2291775

ACÓRDÃO 2461/2019 ATA 10/2019 - SEGUNDA CÂMARA

VISTOS, relatados e discutidos estes autos de Tomada de Contas Especial instaurada em cumprimento ao Acórdão 621/2009-TCU-Primeira Câmara (relator Ministro Marcos Vilaça, peça 1, p. 2) para apurar irregularidades relacionadas aos recursos federais repassados ao Estado do Acre por força dos Convênios 2.978/2001 e 3.543/2004,
	ACORDAM os Ministros do Tribunal de Contas da União, reunidos em Sessão da Segunda Câmara, com fundamento nos arts. 1º, inciso I, 16, inciso III, alíneas "b" e "c", da Lei nº 8.443, de 16 de julho de 1992, c/c os arts. 19 e 23, inciso III, da mesma Lei, e com arts. 1º, inciso I, 209, incisos II e III, 210 e 214, inciso III, do Regimento Interno do TCU, em:
	9.1. julgar irregulares as contas da Sra. Ana Cláudia Ramos da Cunha (CPF XXX.281.072-XX) , ex-Secretária Adjunta de Obras Públicas do Estado do Acre e engenheira civil, e condená-la, solidariamente com a sociedade empresária Albuquerque Engenharia Importação e Exportação Ltda. (CNPJ 34.696.955/0001-47) , ao pagamento das quantias abaixo discriminadas, com a fixação do prazo de 15 (quinze) dias, a contar das notificações, para comprovarem, perante o Tribunal (art. 214, inciso III, alínea "a", do Regimento Interno) , o recolhimento das dívidas aos cofres do Tesouro Nacional, atualizadas monetariamente e acrescidas dos juros de mora, calculados, respectivamente, a partir das datas de ocorrência abaixo discriminadas, até a data do recolhimento, na forma prevista na legislação em vigor:
	VALOR ORIGINAL (R$) 
	DATA DA OCORRÊNCIA

	179.574,61
	15/12/2004

	20.525,15
	4/7/2006

9.2. autorizar, desde já, se requerido, o pagamento das dívidas mencionadas no item 9.1 acima, em até 36 (trinta e seis) parcelas mensais consecutivas, nos termos do art. 26 da Lei n.º 8.443, de 16 de junho de 1992, c/c o art. 217 do Regimento Interno, fixando aos Responsáveis o prazo de 15 (quinze) dias, a contar do recebimento das notificações, para comprovarem perante o Tribunal o recolhimento da primeira parcela, e de trinta dias, a contar da parcela anterior, para comprovarem os recolhimentos das demais parcelas, devendo incidir sobre cada valor mensal, atualizado monetariamente, os juros devidos, na forma prevista na legislação em vigor;
9.3. alertar os Responsáveis que a falta de comprovação dos recolhimentos de qualquer parcela importará o vencimento antecipado do saldo devedor, nos termos do § 2º do art. 217 do Regimento Interno deste Tribunal;
9.4. determinar à Seinfra/Urbana que inclua nas notificações para o pagamento dos valores mencionados no item 9.1 o disposto nos itens 9.2 e 9.3, com fundamento no art. 15 e no art. 18, inciso II, alínea "a", da Resolução n.º 170, de 30 de junho de 2004;
9.5. autorizar, desde logo, nos termos do art. 28, inciso II, da Lei nº 8.443, de 1992, a cobrança judicial das dívidas, caso não atendidas as notificações;
9.6. excluir os Srs. Cassiano Figueira Marques de Oliveira (CPF XXX.393.077-XX) , ex-Secretário de Estado da Saúde do Acre, e Gastão Wagner de Souza Campos (CPF XXX.419.161-XX) , ex-Secretário-Executivo do Ministério da Saúde, da relação processual; e
9.7. encaminhar cópia da presente deliberação, bem como do relatório e do voto que a fundamentam, à Procuradoria da República no Estado do Acre, nos termos do § 7º do art. 209 do Regimento Interno do TCU, para adoção das medidas que entender cabíveis, com a informação de que a decisão está sujeita a Recurso de Reconsideração previsto no art. 285 do RI/TCU.

Tomada de contas especial relativa a possível débito nos Convênios relativos à Construção e ampliação, bem como aquisição de equipamentos e materiais permanentes para  o Hospital Regional do Vale do Juruá, em Cruzeiro do Sul/AC. TCE oriunda de conversão do TC 023.288/2006-0.

Segunda Câmara

Entidades/órgãos do Governo do Estado do Acre.

3. Interessados/Responsáveis:
3.1. Interessado: Tribunal de Contas da União (00.414.607/0001-18)
3.2. Responsáveis: Albuquerque Engenharia Importacao e Exportacao Ltda (34.696.955/0001-47); Alcério Antônio de Oliveira (XXX.683.072-XX); Alexsander Menezes Mendes (XXX.761.583-XX); Ana Cláudia Ramos da Cunha (XXX.281.072-XX); Cassiano Figueira Marques de Oliveira (XXX.393.077-XX); Elys Regina Vieira Lima (XXX.072.712-XX); Emanoel Messias França (XXX.179.501-XX); Entidades/órgãos do Governo do Estado do Acre (); Fábio Augusto Araújo Gallo (XXX.878.282-XX); Gastao Wagner de Sousa Campos (XXX.419.161-XX); Jailson Barbosa de Souza (XXX.443.722-XX); Joy Polanco Ribeiro (XXX.144.872-XX); Lourival da Silva Nolasco (XXX.535.002-XX); Maria Jesuíta Arruda da Silva (XXX.889.072-XX); Marluce Alves da Costa (XXX.731.902-XX); Mav Construtora Ltda Me (14.294.656/0001-79); Mário Evangelista de Lima (XXX.913.182-XX); Mário de Almeida Martins (XXX.463.422-XX); Roberto de Araújo Gama (XXX.410.102-XX); Rosimar Gomes de Moura (XXX.258.362-XX); Suely de Souza Melo da Costa (XXX.243.212-XX); Wolvenar Camargo Filho (XXX.212.158-XX).

13.1. Ministros presentes: Augusto Nardes (na Presidência), Aroldo Cedraz e Raimundo Carreiro (Relator).
13.2. Ministro-Substituto convocado: Augusto Sherman Cavalcanti.
13.3. Ministro-Substituto presente: André Luís de Carvalho.

ACORDAO-COMPLETO-2439851

Acórdão 1686/2021 - Segunda Câmara

ACORDAO-COMPLETO-2467283

Acórdão 7342/2021 - Segunda Câmara

RAIMUNDO CARREIRO

Tratam os autos de Tomada de Contas Especial instaurada em cumprimento ao Acórdão 621/2009-TCU-Primeira Câmara (relator Ministro Marcos Vilaça, peça 1, p. 2) , que submeteu o presente processo ao exame da então Secretaria de Fiscalização de Obras Públicas - Secob com vistas à identificação dos responsáveis e à quantificação do débito resultante das irregularidades relacionadas aos recursos federais repassados ao Estado do Acre por força do Convênio n. 2.978, de 26/12/2001, cujo objeto era "dar apoio técnico e financeiro para conclusão do Hospital Regional do Vale do Juruá e aquisição de equipamentos e materiais permanentes - Cruzeiro do Sul - AC, visando ao fortalecimento do Sistema Único de Saúde - SUS, e do Convênio n. 3.543, de 23/7/2004, que também teve por objeto a "Construção, Ampliação e Equipamentos do Hospital Regional do Vale do Juruá em Cruzeiro do Sul-Acre".
EXAME PRELIMINAR
2.	Não houve exame preliminar nos autos. No entanto, o disposto no art. 5º da IN-TCU nº 71/2012 foi observado, vez que constam nos autos os documentos elencados no referido dispositivo normativo que se enquadram ao caso vertente e que possibilitam a análise do mérito da questão em debate e o amplo exercício do contraditório e do direito de defesa.
INSTRUÇÕES INICIAIS
3.	Encaminhados os autos à Unidade Técnica, esta, por meio das instruções contidas às peças 22 e 26, propôs a citação solidária dos Srs. Cassiano Figueira Marques de Oliveira, então Secretário de Estado da Saúde, e Gastão Wagner de Souza Campos, então Secretário Executivo/MS, juntamente com a Sra. Ana Cláudia Ramos da Cunha, ex-Secretária Adjunta de Obras Públicas do Acre e engenheira civil, e com a sociedade empresária Albuquerque Engenharia Ltda., para que apresentassem alegações de defesa e/ou recolhessem aos cofres do Tesouro Nacional a quantia de R$ 5.368.444,14 (data-base julho de 2004) , em virtude das irregularidades apuradas na execução apenas do convênio 3.543/2004. Bem como, ainda propôs fosse constituído processo apartado com vistas a aplicar a multa prevista no art. 268, inciso II, do Regimento Interno do TCU aos servidores do Núcleo Estadual do Ministério da Saúde pela conduta de fiscalização deficiente e omissa, fato que vai de encontro ao estabelecido no art. 23 da Instrução Normativa 01/1997-STN, o que contribuiu significativamente para as irregularidades verificadas na execução dos convênios: Roberto de Araújo Gama, Chefe da Seção Hab. e Análise de Projetos; Mário de Almeida Martins, Engenheiro Civil; Marluce Alves da Costa, Chefe da Seção de Acompanhamento e Análise da Prestação de Contas; e Mário Evangelista de Lima,  Chefe da Divisão de Convênios e Gestão, todos signatários dos Relatórios de Verificação in loco n. 111-2/2006 e 111-5/2006.
CITAÇÕES
4.	Conforme ARs inclusos às peças 41/44, os responsáveis cujas citações foram determinadas foram regularmente citados, tendo todos eles apresentado suas respectivas alegações de defesa (peças 52, 53, 55/62 e 65/74) . Com relação aos demais responsáveis, houve desapensamento para apuração de suas condutas e eventual aplicação da multa proposta em feito apartado. (vide instrução contida à peça 49 e despacho contido à peça 54) 
INSTRUÇÃO APÓS A APRESENTAÇÃO DAS ALEGAÇÕES DE DEFESA
5.	Analisadas as alegações de defesa dos responsáveis cujas citações foram realizadas, assim como os novos elementos de prova que foram com elas trazidas aos autos, a Unidade Técnica concluiu que parte dos débitos inicialmente apontados restou elidida no que concerne à sociedade Albuquerque Engenharia, Importação e Exportação e à Sra. Ana Cláudia Ramos da Cunha. Concluiu ainda pela inexistência de responsabilidade solidária - apenas quanto ao débito - em relação ao Sr. Cassiano Figueira Marques de Oliveira e pela exclusão do polo passivo do Sr. Gastão Wagner de Souza Campos. (peça 79) 
6.	Com efeito, tendo concluído pela existência de débitos decorrentes de pagamentos indevidos realizados nos âmbitos dos Contratos 66/2002 e 32/2004, os quais decorriam dos Convênios 2.978/2001 e 3.543/2004, respectivamente, e considerando ainda que as citações originárias não levaram em consideração todas essas irregularidades (apenas aquelas pertinentes ao convênio 3.543/2004) , pugnou a Unidade Técnica pela realização de nova citação solidária da sociedade Albuquerque Engenharia, Importação e Exportação e da Sra. Ana Cláudia Ramos da Cunha, bem como pelo acolhimento parcial das alegações de defesa do Sr. Cassiano Figueira Marques de Oliveira e pela exclusão do polo passivo do Sr. Gastão Wagner de Souza Campos, proposta esta acolhida pelo então Relator. (peça 83) 
NOVAS CITAÇÕES
7.	Conforme ARs inclusos às peças 90 e 95, as novas citações foram realizadas com êxito, tendo os responsáveis citados ofertado regularmente suas respectivas alegações de defesa (peças 96 e 97) .
INSTRUÇÃO FINAL
8.	Instruído o feito, a Unidade Técnica apresentou então sua proposta final de encaminhamento, acorde, que, nos termos do inciso I, §3º do art. 1º da Lei nº 8.443/92 transcrevo (peças 100/102) :
" (...) 
INTRODUÇÃO
Cuidam os autos de tomada de contas especial instaurada em cumprimento ao Acórdão 621/2009-TCU-Primeira Câmara (peça 1, p. 2) , que submeteu o presente processo ao exame da então Secretaria de Fiscalização de Obras Públicas - Secob com vistas à identificação dos responsáveis e à quantificação do débito resultante das irregularidades apontadas nos autos, de acordo com parecer do Ministério Público junto ao TCU (peça 1, p. 3-5) . 
As irregularidades apontadas relacionam-se aos recursos federais repassados ao Estado do Acre por força dos seguintes ajustes: 
	a) Convênio n. 2.978, de 26/12/2001, no valor original de R$ 3.850.000,00, Siafi 430906, celebrado com a Secretaria de Estado de Saúde do Acre - Sesacre, que teve por objeto "dar apoio técnico e financeiro para conclusão do Hospital Regional do Vale do Juruá e aquisição de equipamentos e materiais permanentes - Cruzeiro do Sul - AC, visando ao fortalecimento do Sistema Único de Saúde - SUS" (TC Processo 023.288/2006-0; peça 10, p. 43-51) ; e 
	b) Convênio n. 3.543, de 23/7/2004, no valor original de R$ 5.905.288,55, Siafi 507085, celebrado com a Sesacre, que também teve por objeto a "Construção, Ampliação e Equipamentos do Hospital Regional do Vale do Juruá em Cruzeiro do Sul-Acre". 
HISTÓRICO
O detalhamento do longo histórico do empreendimento em tela encontra-se na instrução acostada aos autos a¿ peça 22, p. 1-5.
Conforme consubstanciado em Despacho do Ministro-Relator a¿ peça 25, após examinar a documentação disponível e fazer diligências ao governo estadual, a Secretaria de Fiscalização de Infraestrutura Urbana - SeinfraUrbana concluiu que os projetos associados a cada convênio não correspondiam ao efetivamente construído, não havendo registros fidedignos acerca de como se deu a divisão dos serviços.
Após extenso histórico processual e, por fim, análise empreendida na supramencionada instrução a¿ peça 22, não foi identificada coerência entre o objeto dos acordos, os contratos firmados com a empresa construtora, os boletins de medição, as plantas do projeto as built e as edificações existentes no local, o que impossibilitou a adequada avaliação, por parte do controle externo, do emprego dos recursos públicos federais repassados ao Estado do Acre por força dos ajustes objetos do presente processo.
No referido despacho à peça 25, alertou o Ministro-Relator que a proposta de encaminhamento consignada na peça 22 apenas abarcava as irregularidades atinentes ao segundo convênio (Convênio 3.543/2004) . Por isso, solicitou, preliminarmente, a¿ SeinfraUrbana que se manifestasse acerca da conveniência de inclusão, na proposta de encaminhamento, dos fatos relacionados ao primeiro convênio.
Em instrução a¿ peça 26, a unidade técnica concluiu que a inclusão do valor referente ao primeiro convênio no débito apontado, ainda que diante das graves deficiências na prestação de contas, seria, no caso concreto, medida exacerbada, por dois principais motivos relacionados a seguir (peça 26, p. 2-3) .
Primeiro, o achado de auditoria que originou a presente TCE apontava a possível cobertura de um mesmo objeto mediante a celebração e repasse de recursos de dois convênios, vale dizer, a possível contratação de serviços em duplicidade.
Entendeu-se, do exposto, que no decorrer do processo, mormente quando da auditoria empreendida pela Secex/AC em 2006 (Relatório de Auditoria n. 844/2006, de 2/5/2007; TC Processo 023.288/2006-0; peça 1, p. 47-51; peça 2; e peça 3, p. 1-2) , em momento algum questionou-se a validade do primeiro convênio.
Sob um segundo aspecto, da análise realizada verificou-se que o objeto dos convênios em tela foi concluído e encontra-se operacional. Ha¿ elementos nos autos que sugerem que quantia inferior ao pactuado no primeiro ajuste (Convênio n. 2.978, de 26/12/2001) seria insuficiente para a conclusão do hospital.
Assim, a instrução acostada à peça 26 ratificou a proposta de encaminhamento anterior, constante a¿ peça 22, p. 14-15, que foi então acolhida pelo Ministro-Relator em Despacho a¿ peça 29, de 23/3/2015.
Cabe trazer à colação a referida proposta de encaminhamento:
a) realizar a citação solidária dos Srs. Cassiano Figueira Marques de Oliveira (CPF XXX.393.077-XX) , Secretário de Estado da Saúde à época, signatário do segundo convênio (Convênio n. 3.543/2004) e do Contrato n. 32/2004, de 1/12/2004, e Gastão Wagner de Souza Campos (CPF XXX.419.161-XX) , Secretário Executivo/MS, também signatário do referido convênio, juntamente com a Sra. Ana Cláudia Ramos da Cunha (CPF XXX.281.072-XX) , ex-Secretária Adjunta de Obras Públicas do Acre e engenheira civil, que exerceu gerenciamento do contrato, liquidando despesas e medições, e a empresa Albuquerque Engenharia Ltda (CNPJ 34.696.955/0001-47) , para que, no prazo de quinze dias, a contar da notificação, apresentem alegações de defesa e/ou recolham aos cofres do Tesouro Nacional a quantia de R$ 5.368.444,14 (data-base julho de 2004) , concedida pela União em virtude do convênio em tela, corrigida monetariamente e acrescida dos encargos legais pertinentes, calculados a partir de 23/7/2004 até a data do efetivo recolhimento, na forma prevista na legislação em vigor; 
b) informar aos responsáveis, por ocasião da citação, que o recolhimento tempestivo do débito somente saneará o processo caso seja reconhecida pelo Tribunal a boa- fé do envolvido e não tenha sido constatada outra irregularidade nas contas. De outro lado, a rejeição das alegações de defesa pelo Tribunal poderá, ainda, ensejar a aplicação da multa prevista no art. 57 da Lei 8.443/1992. 
c) constituir processo apartado, com fundamento na Resolução TCU 259/2014, com vistas a aplicar a multa prevista no art. 268, inciso II, do Regimento Interno do TCU aos servidores do Núcleo Estadual do Ministério da Saúde pela conduta de fiscalização deficiente e omissa, fato que vai de encontro ao estabelecido no art. 23 da Instrução Normativa 01/1997-STN, o que contribuiu significativamente para as irregularidades verificadas na execução dos convênios: Roberto de Araújo Gama, CPF XXX.410.102-XX, Chefe da Seção Hab. e Análise de Projetos; Mário de Almeida Martins, CPF XXX.463.422-XX, Engenheiro Civil; Marluce Alves da Costa, CPF XXX.731.902-XX, Chefe da Seção de Acompanhamento e Análise da Prestação de Contas; e Mário Evangelista de Lima, CPF XXX.913.182-XX, Chefe da Divisão de Convênios e Gestão, signatários dos Relatórios de Verificação in loco n. 111-2/2006 e 111-5/2006 (peça 26, p. 3-4) . 
O processo foi então novamente encaminhado a¿ SeinfraUrbana, que deu cumprimento ao Despacho do Ministro-Relator (pec¿a 29) .
Por meio de instrução à peça 49, a unidade técnica propôs ao Ministro-Relator que verificasse a conveniência e oportunidade de conceder às partes citadas prorrogação de prazo por trinta dias, adicionais aos quinze dias já concedidos, e que autorizasse desapensar o TC Processo 023.288/2006-0 do presente processo, com sua consequente reabertura, tendo como fundamento a Resolução TCU 259/2014, art. 38, com vistas a aplicar a multa prevista no art. 268, inciso II, do Regimento Interno do TCU aos servidores do Núcleo Estadual do Ministério da Saúde pela conduta de fiscalização deficiente e omissa (peça 49, p. 5) . 
Despacho do Ministro-Relator (peça 54) autorizou a providência processual acima citada, além da prorrogação de prazo solicitada pelas partes.
No seguimento do feito, empreendeu-se à peça 79 a análise das alegações de defesa apresentadas pelos responsáveis citados no escopo da presente TCE: 
Empresa Albuquerque Engenharia Ltda - citada mediante o Ofício 0173/2015-TCU/SeinfraUrbana, de 27/3/2015 (peça 36) , manifestação constante das peças 55-62;
Sra. Ana Cláudia Ramos da Cunha - citada mediante o Ofício 0174/2015-TCU/SeinfraUrbana, de 27/3/2015 (peça 37) , manifestação constante da peça 52;
Sr. Cassiano Figueira Marques de Oliveira - citado mediante o Ofício 0175/2015-TCU/SeinfraUrbana, de 27/3/2015 (peça 38) , manifestação constante da peça 53; e 
Sr. Gasta¿o Wagner de Souza Campos - citado mediante o Ofício 0176/2015-TCU/SeinfraUrbana, de 27/3/2015 (peça 39) , manifestação constante das peças 65-74.
Com base na análise empreendida sobre as alegações de defesa dos responsáveis e conforme a planilha de cálculo apresentada no Anexo II da instrução à peça 79, p. 61-80, concluiu-se pela existência dos seguintes débitos decorrentes de pagamentos indevidos realizados no âmbito dos Contratos ns. 66/2002 e 32/2004 (vinculados aos Convênios n. 2.978/2001 e 3.543/2004, respectivamente) .
	VALOR ORIGINAL (R$) 
	DATA DA OCORRÊNCIA

	R$ 330.464,77
	15/12/2004

	R$ 160.088,05
	4/7/2006

Em relação ao débito de R$ 330.464,77 quantificado para o Contrato 66/2002, considerou-se como data de ocorrência o dia 15/12/2004 (data de emissão da última nota fiscal do contrato a que se refere, conforme peça 20, p. 4) e, em relação do débito de R$ 160.088,05 quantificado para o Contrato 32/2004, considerou-se como data de ocorrência o dia 4/7/2006 (data de emissão da última nota fiscal do contrato a que se refere, conforme peça 20, p. 58) .
Assim, concluiu-se que as informações adicionais trazidas aos autos pela contratada foram capazes de elidir parte da duplicidade apontada em manifestações anteriores desta unidade técnica, que levaram à citação dos responsáveis no âmbito do presente processo.
Porém, não elidiram débito pertinente a duplicidade de serviços constantes no referido Anexo II (peça 79, p. 61-80) , além de outras irregularidades relacionadas à medição e pagamento por quantitativos de serviços acima dos obtidos a partir do projeto as built da obra.
Assim, asseverou-se que o débito remanescente contempla valores inferiores aos da totalidade do segundo convênio, pelos quais foram citados os responsáveis, entretanto, refere-se a serviços constantes não apenas no Contrato 32/2004, como também no Contrato 66/2002 (decorrentes dos Convênios ns. 3.543/2004 e 2.978/2001, respectivamente) .
Registrou-se, na ocasião, que essa redução do débito apontado foi alcançada após minucioso trabalho de análise dos orçamentos e projetos de ambos os contratos, trabalho dificultado pela falta de preocupação dos gestores públicos na especificação do objeto em cada etapa da obra e na organização das informações pertinentes aos contratos em análise, de modo que a administração assumiu e não mitigou o risco da contratação e execução de serviços em duplicidade e em quantitativos superiores aos necessários para a consecução do objeto avençado. 
A partir da conclusão alcançada naquela análise, acerca da existência de duplicidade parcial entre os contratos analisados e de serviços pagos a maior que o previsto no projeto as built, houve por bem reforçar que, para a comprovação da regularidade da execução dos convênios, não basta indicar a existência da obra objeto dos ajustes. Deve-se comprovar, também, a correspondência entre a totalidade dos valores repassados e as obras pretensamente realizadas, o que não restou completamente comprovado pelas alegações de defesa dos responsáveis.
Do exposto, a referida análise reduziu o valor do débito imputado à empresa Albuquerque Engenharia Ltda. e à Sra. Ana Cla¿udia Ramos da Cunha, considerando parcialmente elididas as irregularidades atribuídas aos responsáveis.
Ademais, propôs-se acolher parcialmente as alegações de defesa apresentadas pelo Sr. Cassiano Figueira Marques de Oliveira, ex-Secretário de Estado da Saúde do Acre, excluindo-o do rol de responsáveis solidários pelo débito tratado, pela não identificação inequívoca do liame causal entre a sua conduta e o referido dano ao erário (pagamentos em quantitativos a maior do que aqueles apurados no projeto as built) , aplicando-lhe, porém, a multa prevista no art. 58, inciso II, da Lei 8.443/1992 c/c art. 268, inciso II, do Regimento Interno do TCU, em razão de ter firmado o Convênio n. 3.543/2004 com base em documentação incompleta e inconsistente, fato que contribuiu, em relação a alguns serviços, para a ocorrência de pagamento em duplicidade ou em quantitativos superiores aos executados, agravado pela não explicitação, com clareza e precisão, da diferença entre o objeto do primeiro e do segundo convênio, o que afronta o art. 116, § 1º, incisos I, II, III, além do art. 6º, inciso IX, art. 7º, § 2º, incisos I e II, todos da Lei 8.666/1993.
Em relação ao Sr. Gasta¿o Wagner de Souza Campos, então Secreta¿rio-Executivo do Ministério da Saúde, observou-se que as irregularidades relacionadas ao débito remanescente foram encontradas examinando detalhes de projeto e orçamento, exame este que não seria razoável exigir de um agente público em seu nível hierárquico, mas deveriam ter sido identificadas pela equipe técnica vinculada ao responsável.
Assim, considerou-se que o defendente logrou êxito em afastar a responsabilidade a ele imputada em relação ao débito. Porém, não foi capaz de afastar sua responsabilidade pela fiscalização ou supervisão dos atos de seus subordinados. Não obstante, concluiu-se que a apenação com multa do referido gestor seria, no caso concreto, medida exacerbada, e, assim, propôs-se afastar o Sr. Gastão Wagner de Souza Campos do pólo passivo da presente TCE.
Por fim, o exame das alegações de defesa dos responsáveis permitiu, na forma do art. 12, inciso II, da Lei 8.443/1992 c/c o art. 202, incisos I e II, do RI/TCU, definir a responsabilidade solidária da Sra. Ana Cláudia Ramos da Cunha, ex-Secretária Adjunta de Obras Públicas do Acre e engenheira civil, que exerceu gerenciamento do Contrato n. 32/2004, e da empresa contratada Albuquerque Engenharia Ltda. 
Já em relação ao Convênio 2.978/2001, também restou definida a responsabilidade solidária da Sra. Ana Cláudia Ramos da Cunha, ex-Secretária Adjunta de Obras Públicas do Acre e engenheira civil, que exerceu gerenciamento do Contrato n. 66/2002, assim como da empresa contratada Albuquerque Engenharia Ltda. 
Entretanto, como as alegações de defesa dos responsáveis foram motivadas por citações referentes apenas ao Convênio n. 3.543/2004, e somente em relação aos indícios de duplicidade do objeto do convênio - ou seja, não foram objeto da citação irregularidades praticadas diretamente no âmbito do Convênio 2.978/2001, tampouco relacionadas com o pagamento de serviços em quantitativo superior aos executados -, propôs-se, em homenagem aos princípios constitucionais da ampla defesa e do contraditório, a realização de nova citação dos responsáveis para que se manifestassem em relação às irregularidades encontradas em ambos os convênios.
Destacou-se, ademais, só ter sido possível chegar à nova cadeia de responsáveis e aos novos valores de débito ora apontados após minuciosa análise de elementos de defesa acostados aos autos pela empresa Albuquerque Engenharia Ltda., os quais estavam indisponíveis no anterior momento processual.
Pronunciamento de Subunidade à peça 86 contemplou o cálculo do débito total atualizado por meio do Sistema Débito do TCU, a partir do valor e da data de referência informados acima e constante da instrução à peça 79, p. 57-58.
A proposta pela realização das novas citações foi aquiescida pelo Ministro-Relator em Despacho à peça 83.
EXAME TÉCNICO
A presente instrução pretende analisar as alegações de defesa apresentadas pelos responsáveis alcançados pela nova citação realizada no escopo da presente TCE: empresa Albuquerque Engenharia Ltda. (CNPJ 34.696.955/0001-47) e Sra. Ana Cla¿udia Ramos da Cunha (CPF XXX.281.072-XX) .
I. Alegações de defesa da empresa Albuquerque Engenharia Importação e Exportação Ltda. (CNPJ 34.696.955/0001-47) 
A responsável - empresa contratada para a execução das obras do hospital (Contratos ns. 66/2002 e 32/2004) - foi novamente citada mediante o Ofício 0021/2017-TCU/SeinfraUrbana, de 25/1/2017 (peça 89) , em razão da seguinte conduta:
 (...) ter se beneficiado, na condição de empresa contratada para execução das obras, do superfaturamento ocasionado por pagamentos indevidos no âmbito dos Convênios 2.978/2001 (1ª etapa do Hospital Regional do Juruá, em Cruzeiro do Sul/AC) , e 3.543/2004 (2ª etapa do Hospital Regional do Juruá, em Cruzeiro do Sul/AC) .
Em resposta, apresentou em 9/3/2017 a manifestação constante da peça 96, que passa a ser analisada.
I.1. Alegações de defesa
I.1.1. Síntese do processo sob a ótica da defendente
A empresa Albuquerque Engenharia Ltda. informa que, em 16/4/2015, foi citada por meio do Ofício 0173/2015-TCU/SeinfraUrbana (peça 36) , para que, querendo, apresentasse sua defesa em relação aos fatos objeto do TC Processo 009.423/2009-1, que tratava especificamente do Convênio 3.534/2004 e tinha como escopo indícios de duplicidade do objeto do referido ajuste.
A empresa, de modo tempestivo, apresentou em 18/5/2015 suas Alegações de Defesa à peça 55, tendo complementado a sua defesa em 15/4/2016 (peça 77) , quando teve acesso a novas informações relativas às obras realizadas.
Assim, recorda que, após minucioso exame técnico realizado pela unidade técnica, tendo como objeto as Alegações de Defesa apresentadas não só pela empresa Albuquerque Engenharia, mas por todos aqueles apontados como responsáveis, foi verificada a inexistência de duplicidade no que diz respeito ao objeto do convênio.
Todavia, a SeinfraUrbana concluiu que, não só a contratada, mas também os demais que foram relacionados como responsáveis, teriam praticado algumas irregularidades no que tange ao Convênio 2.978/2001, irregularidades essas relacionadas com o pagamento de serviços em quantitativo superior aos executados.
Rememora que a proposta da SeinfraUrbana foi no sentido de que a empresa, juntamente com os demais responsáveis, restituísse aos cofres públicos a importância de R$ 960.633,48.
Aduz que, como somente no ano de 2016, quando da análise das Alegações de Defesa apresentadas pela empresa Albuquerque, a SeinfraUrbana constatou que não haviam sido citados os responsáveis para apresentarem as suas alegações relativas aos fatos decorrentes do Convênio 2.978/2001, foram as partes tidas como responsáveis citadas para que se manifestassem em relação aos novos fatos encontrados em ambos os convênios, nos termos da nova Matriz de Responsabilização apresentada no Anexo I da instrução à peça 79, p. 59-60.
I.1.2. Preliminares
I.1.2.1. Da prescrição e do cerceamento de defesa
Alega que, muito embora até bem pouco tempo a primeira leitura do texto constitucional inserto no § 5º do art. 37 da Carta Magna nos levasse a concluir pela imprescritibilidade do direito de ação em casos de reparação à Fazenda Pública, recentes julgados oriundos do Supremo Tribunal Federal fazem com que analisemos a situação sob outro aspecto.
Quanto ao que diz a Constituição Federal:
Art. 37. A administração pública direta e indireta de qualquer dos Poderes da União, dos Estados, do Distrito Federal e dos Municípios obedecerá aos princípios de legalidade, impessoalidade, moralidade, publicidade e eficiência e, também, ao seguinte:
[...]
§ 5º A lei estabelecerá os prazos de prescrição para ilícitos praticados por qualquer agente, servidor ou não, que causem prejuízos ao erário, ressalvadas as respectivas ações de ressarcimento. (grifos acrescidos) 
Argumenta que a ressalva até então assegurada pela Constituição Federal certamente servia de embasamento à Súmula 282 de 2012 do Tribunal de Contas da União, que assim dispunha: "Súmula 282: As ações de ressarcimento movidas pelo Estado contra os agentes causadores de danos ao erário são imprescritíveis".
Todavia, como dito anteriormente, prossegue afirmando que, em fevereiro de 2016, após o julgamento do RE 669069/MG, a jurisprudência até então dominante teria sofrido uma considerável modificação, a partir do momento em que foi reconhecida a Repercussão Geral da matéria ventilada naquele RE, bem como pelo fato de terem os Ministros do STF reconhecido a prescritibilidade das ações de reparação de danos à Fazenda Pública.
CONSTITUCIONAL E CIVIL. RESSARCIMENTO AO ERÁRIO. IMPRESCRITIBILIDADE. SENTIDO E ALCANCE DO ART. 37, § 5º, DA CONSTITUIÇÃO. 1. É prescritível a ação de reparação de danos à Fazenda Pública decorrente de ilícito civil. 2. Recurso extraordinário a que se nega provimento.
Aduz que esta Corte de Contas, igualmente preocupada com o resguardo da segurança jurídica aos demandados, ao editar a Instrução Normativa 71 de 2012, teria sedimentado o seu posicionamento no sentido de considerar que, decorrido o prazo de dez anos entre o suposto dano e a primeira notificação dos responsáveis, a instauração da Tomada de Contas Especial estaria dispensada:
Art. 6º - Salvo determinação em contrário do Tribunal de Contas da União, fica dispensada a instauração da tomada de contas especial, nas seguintes hipóteses:
I - valor do débito atualizado monetariamente for inferior a R$75.000,00;
II - houver transcorrido prazo superior a dez anos entre a data provável de ocorrência do dano e a primeira notificação dos responsáveis pela autoridade administrativa competente; (IN TCU n. 71/2012; grifos acrescidos) .
No caso concreto, afirma que a empresa firmou, em 2/8/2002, o Contrato 66/2002, cuja dotação orçamentária era proveniente do Convênio 2.978/2001 e, em 1º/12/2004, o Contrato 32/2004, cuja dotação orçamentária era proveniente do Convênio 3.543/04, tendo sido citada por esta Corte para apresentar suas Alegações de Defesa em relação a fatos ligados a ambos os convênios somente em 7/2/2017, ou seja, depois de decorridos mais de quatorze anos e seis meses.
Assim, argumenta que, de modo a não incorrer nos efeitos da revelia, a empresa estaria sendo obrigada a apresentar a sua defesa, se valendo para tanto apenas das informações que ainda detinha em seus arquivos, pois já se passam mais de dez anos desde a entrega das obras objeto do Contrato 66/2002, ligado ao Convênio 2.978/2001, não havendo porque imaginar, segundo alega, que passados todos esses anos ainda teria que preservar dados, documentos e informações de uma obra perfeitamente executada, concluída, recebida e que vinha, como vem sendo, utilizada até hoje sem qualquer problema de ordem estrutural e/ou construtiva pela população do Vale do Juruá.
Na concepção da defendente, a IN 71/2012 do TCU teria vindo justamente para assegurar àqueles que são demandados o direito de poder apresentar uma defesa técnica embasada em dados, documentos e informações que estejam à sua disposição quando do momento da citação.
Afirma que o prejuízo aos cofres públicos não pode ser presumido, ele deve ser provado efetivamente pelo órgão acusador e, para que haja a regular comprovação e constituição do débito, é fundamental que o devido processo legal ocorra, conforme assegura a Constituição. Todavia, não poder-se-ia falar em devido processo legal, a partir do momento em que se admite a instauração e processamento de uma TCE em desacordo com o que prevê e normatiza o próprio Tribunal julgador.
Na visão da parte, duas situações impeditivas ao regular andamento desta TCE se destacam. Uma é a prescrição, a outra é a afronta ao direito constitucional da ampla defesa e do contraditório, que impediria a defesa da recorrente em sua plenitude e comprometeria o andamento regular do processo, impossibilitando, assim, a constituição de qualquer débito em detrimento da recorrente.
Argumenta que esta Corte de Contas, por inúmeras vezes, tem se valido do que prevê a IN/TCU 71/2012, quando do julgamento de situações análogas a que ora se apresenta nos autos. Sobre o ponto, traz à colação o Voto condutor do Acórdão 3261/2014-TCU-Plenário:
23. De fato, a jurisprudência do TCU tem caminhado no sentido de considerar as contas iliquidáveis quando a notificação do Responsável é tardia, ante o evidente prejuízo ao exercício da ampla defesa causado pela mora da Administração Pública. Assim consta do Acórdão 3983/2010-TCU-Plenário, dos Acórdãos 2.303/2009, 1.915/2009 e 7.693/2010 da 1ª Câmara e dos Acórdãos 1.178/2008, 1.183/2008 e 368/2009 da 2ª Câmara. (Grifo acrescido) .
Segundo a defendente, até mesmo a doutrina já vinha se posicionando, ainda que timidamente, favorável ao reconhecimento da prescrição das ações movidas e que visavam o ressarcimento aos cofres públicos e, nessa linha, indica trecho de autoria de Nelson Nery Júnior e Rosa Maria de Andrade Nery:
A leitura da parte final da norma comentada (art. 37 § 5º da CF) pode sugerir tratar-se de pretensão imprescritível. Todavia, os princípios de segurança jurídica e da proibição do excesso indicam necessidade de haver prazo de extinção da pretensão do Estado para o ressarcimento ao erário pelos danos causados por ato de improbidade administrativa, porquanto se trata de pretensão que se exerce mediante ação condenatória, a qual, por sua natureza, de acordo com o sistema do Direito, é sempre prescritível (JÚNIOR - Nelson Nery, Constituição Federal Comentada, 3ª Edição, Editora Revista dos Tribunais, São Paulo, 2012; grifos acrescidos) .
Argumenta que o próprio Ministro do STF Teori Zavascki, ao enfrentar os embargos declaratórios opostos ao julgado, no voto, na sessão de 16/6/2016, esclareceu:
[...] Ficou expresso nesses debates, reproduzidos no acórdão embargado, que a prescritibilidade ou não em relação a esses outros ilícitos seria examinada em julgamento próprio. 
Por isso mesmo, recentemente, o Supremo Tribunal Federal reconheceu a repercussão geral de dois temas relacionados à prescritibilidade da pretensão de ressarcimento ao erário: a) Tema 897 - ' 'Prescritibilidade da pretensão de ressarcimento ao erário em face de agentes públicos por ato de improbidade administrativa'; e b) Tema 899 - 'Prescritibilidade da pretensão de ressarcimento ao erário fundada em decisão de Tribunal de Contas'. [...] (grifo acrescido) .
Entende que as recentes mudanças doutrinárias e jurisprudenciais comungam com o entendimento evidenciado na IN 71/2012 oriunda desta Corte, em sintonia com o que estabelecem os incisos LIV e LV do art. 5º da Constituição Federal, levando ao reconhecimento da prescrição evidenciada e configurada em relação a pretensão externada no pronunciamento da SeinfraUrbana.
Assim sendo, requer preliminarmente o acolhimento da prescrição suscitada, determinando o imediato arquivamento da presente TCE.
Todavia, caso esta Corte de Contas não reconheça preliminarmente a prescrição ora invocada, requer que a presente TCE seja suspensa até que se tenha julgada em definitivo a repercussão geral citada no RE 669069/MG, da mesma forma como teria ocorrido no caso do Acórdão 798/2014-TCU-Plenário.
I.1.3. Da defesa propriamente dita
Alega a defendente que as pretensões desta Corte no sentido de que a empresa seja obrigada a restituir os valores mencionados, devidamente atualizados, não merecem prosperar, pois como busca demonstrar, a empresa Albuquerque Engenharia jamais recebeu qualquer valor que não lhe fosse devido.
Quando da análise técnica realizada pela SeinfraUrbana no que diz respeito às planilhas de quantitativos executados e pagos, foram apontados como irregulares alguns pagamentos feitos para a empresa ora requerente.
Recorda que, entre eles, foram destacados como irregulares os quantitativos pagos referentes ao lastro de concreto do Bloco de Emergência, às telhas de fibrocimento e às calçadas de concreto do Bloco do Ambulatório, além dos lastros de concreto do Bloco Centro Cirúrgico, do Bloco de Internações e de Serviços Gerais, bem como dos quantitativos referentes aos serviços de alvenaria, chapisco, emboço e reboco deste último Bloco.
Além desses, apontou-se como irregulares os quantitativos pagos referentes às caixas de inspeção de alvenaria (esgoto) de todos os Blocos, bem como os referentes aos tubos de PVC 100 mm empregados na obra.
Por fim, rememora a irregularidade apontada no que tange ao BDI do Contrato 66/2002.
Cita que a soma desses valores tidos como pagos indevidamente à empresa Albuquerque Engenharia, atualizados até 25/1/2017, totalizam, segundo a Seinfra, a importância de R$ 960.633,48.
Além de discordar das conclusões a que chegou a unidade técnica, a requerente chama a atenção para um detalhe capaz por si só, segundo alega, de alterar todo o panorama fático, se tomada por base a análise individualizada dos quantitativos (conforme alega ser a metodologia aplicada neste segundo momento pela SeinfraUrbana) , principalmente daqueles efetivamente executados a mais pela requerente quando comparados aos valores apontados nas planilhas.
A requerente teria executado os serviços de "Calçada em concreto (revestida de cerâmica) ", serviços esses executados no calçamento frontal do prédio, todavia, aduz que, equivocadamente, foram considerados como executados apenas os serviços de calçamento realizados em torno dos Blocos.
Tais serviços totalizaram, segundo informa, a importância de R$ 150.890,16, valor este que deveria ser glosado daquele apontado como devido pela requerente, o que resultaria numa diferença a ser justificada de R$ 339.662,66, conforme tabela explicativa a seguir.
Tabela 1 - Extrato da peça 96, p. 14

Destarte, apresentou à peça 96, p. 14-15, as fotografias abaixo, no intuito de comprovar os serviços executados:

Alega que, certamente, tal equívoco seria resultante do local onde o serviço de calçadas foi inserido na Planilha Orçamentária.
Seria notório que o referido serviço foi inserido logo após o item "Pintura" do Bloco "Ambulatórios", no item "Outros", quando o correto seria sua inserção em "Serviços Externos", conforme planilha constante nos autos, reproduzida parcialmente a seguir:
Tabela 2 - Extrato da Planilha Orçamentária Contratual apresentada à peça 96, p. 15
Alega que, em momento algum, deixou de executar os serviços para os quais fora contratada, pelo contrário, teria executado serviços a mais do que aqueles que lhe foram efetivamente pagos.
Apresenta ilustração (planta de situação) , reproduzida abaixo, que permitiria visualizar o local onde tais serviços teriam sido executados pela requerente, serviços esses que não teriam sido considerados na análise pretérita.
Figura 1 - Planta de Situação (peça 96, p. 16) 

Não haveria que se falar, portanto, segundo argumenta a defendente, em recebimento indevido ou em pagamento por serviços não realizados.
Além do equívoco apontado, que resultaria numa significativa redução do valor supostamente recebido de forma indevida pela empresa, a requerente argumenta que acabou por executar alguns serviços em quantidade maior do que as contratadas e constantes das planilhas.
Esses serviços seriam fundamentais para tornar funcional o objeto conveniando, ou seja, sem os serviços executados o projeto como um todo restaria prejudicado, segundo a defendente. 
Cita como exemplo os quantitativos mencionados na instrução anterior no que diz respeito aos serviços de Chapisco, Emboço e Reboco.
De acordo com as alegações de defesa, tais serviços teriam sido pagos à empresa Albuquerque Engenharia tomando-se por base os valores contratados e constantes da planilha originária, ao passo que o que fora executado superaria os dados originários, conforme busca demonstrar com dados extraídos do projeto as built e das Planilhas de Medições que já constam dos autos.
Tabela 3 - Extrato da peça 96, p. 18

Apresenta a conclusão, portanto, que a Secretaria de Estado de Saúde e Saneamento do Estado do Acre, contratante dos serviços executados pela requerida, teria restado por pagar a menos para a Albuquerque Engenharia a quantia de R$ 342.662,01, montante esse que seria relativo a quantidades efetivamente executadas e não pagas.
Ao proceder-se a compensação desse valor indicado com aquele tido como pago a mais, chegar-se-ia a um saldo de R$ 2.999,35 em favor da empresa - valor da época.
Alega que a compensação de valores que pleiteia neste momento, segundo o entendimento deste Tribunal, seria plenamente possível, conforme constatado em pesquisa ao acervo jurisprudencial desta Corte de Contas.
Cita, portanto, o Voto prolatado pelo Ministro-Relator Aroldo Cedraz, nos autos do TC Processo 044.312/2012-1 (Ac. 1977/2013-TCU-Plenário) :
113. Em caso de quantitativos subestimados no orçamento, eventuais pleitos do contratado poderão ser atendidos de forma excepcionalíssima, desde que preenchidos, cumulativamente, os seguintes requisitos e que não haja outra regra prevista no contrato ou edital:
a) a alteração do contrato manterá a proporcionalidade da diferença entre o valor global estimado pela administração e o valor global contratado;
c) o resultado da licitação não seria alterado se os novos quantitativos fossem aplicados às demais propostas, em observância aos princípios da igualdade e da seleção da proposta mais vantajosa;
d) a alteração não supera o limite de 10% previsto no art. 102, § 6º, III da LDO 2013 nem o limite de 25% (ou 50% para o caso de reformas) previsto no § 1º do art. 65 da Lei 8. 666/93 (neste último caso, consideradas quaisquer outras alterações) ;
e) o novo serviço incluído no contrato ou a quantidade acrescida, que foi originalmente subestimada, não são compensados por eventuais distorções a maior nos quantitativos de outros serviços, que favoreçam o contratado;
f) a execução do serviço "a mais" pelo contratado inviabilizaria a execução contratual caso o aditivo não fosse aceito. Por exemplo, demonstrando-se que o acréscimo pleiteado supere a taxa de risco mais a de lucro previstas no BDI referenciado contratado, bem como os valores de eventuais distorções a maior existentes nos custos obtidos em sistemas referenciais da Administração Pública (efeitos cotação e barganha) que não foram eliminados no processo licitatório. (Acórdão 1977/2013-TCU-Plenário; grifos acrescidos) 
Do exposto, considera que tal condenação, para devolução de valores indevidos pela empresa, configuraria o enriquecimento ilícito do ente contratante, uma vez que, pela análise dos dados apresentados, teria logrado comprovar que o mesmo ente, de fato, ainda deveria à empresa requerente valores que não lhe foram pagos à época da execução dos serviços.
I.1.4. Do alcance da finalidade pública e ausência de prejuízo ao Erário
Com base nos argumentos expostos apresenta duas conclusões: a primeira é que a construção e ampliação do prédio do Hospital Regional do Vale do Juruá teriam alcançado a finalidade pública à qual se destinava; a segunda, e no entender da defendente, a mais importante, seria que a obra executada pela empresa não teria causado nenhum prejuízo ao erário público, ao contrário, conforme alega ter demonstrado, a obra fora concluída dentro dos valores previstos e orçados.
Portanto, aduz que não haveria que se falar em prejuízo ao erário e, consequentemente, em devolução de qualquer valor aos cofres públicos.
I.1.5. Dos pedidos
Diante dos elementos expostos na defesa, requer:
a) o acolhimento das preliminares suscitadas, de modo a reconhecer a violação expressa aos princípios do contraditório e da ampla defesa, como também da prescrição suscitada;
b) sucessivamente, a suspensão do processo até o julgamento da Repercussão Geral reconhecida no RE 636.886 pelo Supremo Tribunal Federal (Tema 899) ;
c) em sendo outro o entendimento de Vossas Excelências, o que de fato não se espera, que seja a presente Defesa acolhida, processada e ao final, JULGADA PROCEDENTE, determinando assim o ARQUIVAMENTO da TCE - Processo 009.423/2009-1 com fulcro no art. 169, III do RI desta Corte; (peça 96, p. 21-22) .
I.2. Análise
I.2.1. Da preliminar suscitada
Preliminarmente, a empresa alega ter transcorrido prazo superior a dez anos entre a data de ocorrência do dano e a primeira notificação dos responsáveis pela autoridade administrativa competente, prazo esse que argumenta ser prescricional ao direito de ação de ressarcimento ao erário, nos termos da IN TCU 71/2012, art. 6º, inciso II.
Como fundamento, explica ter firmado, em 2/8/2002, o Contrato n. 66/2002, cuja dotação orçamentária era proveniente do Convênio 2.978/2001 e, em 1º/12/2004, o Contrato n. 32/2004, cuja dotação orçamentária era proveniente do Convênio 3.543/04, tendo sido citada por esta Corte para apresentar suas Alegações de Defesa em relação a fatos ligados a ambos os convênios somente em 7/2/2017, ou seja, depois de decorridos mais de quatorze anos e seis meses.
Assim, aduz que, de modo a não incorrer nos efeitos da revelia, estaria sendo obrigada a apresentar a sua defesa se valendo para tanto apenas das informações que ainda detinha em seus arquivos, pois já se passam mais de dez anos desde a entrega das obras objeto do Contrato n. 66/2002, ligado ao Convênio 2.978/2001, não havendo porque imaginar, segundo alega, que passados todos esses anos ainda teria que preservar dados, documentos e informações da obra. Assim, restaria prejudicado o exercício do contraditório e da ampla defesa.
Diante do argumento trazido pela parte, mostra-se oportuno resgatar, em síntese, histórico processual, onde verifica-se, primeiramente, que, em outubro de 2006, foi realizada auditoria junto à Secretaria de Saúde do Estado do Acre pela Secex-AC, tendo como objeto o "material permanente de saúde na Secretaria de Saúde do Estado do Acre", cujos resultados foram consolidados no Relatório de Auditoria n. 844/2006, de 2/5/2007 (TC Processo 023.288/2006-0; peça 1, p. 47-51; peça 2; e peça 3, p. 1-2) .
No Relatório de Auditoria supracitado, foram apontados diversos achados de auditoria, merecendo destaque aquele que ensejou a instauração da presente Tomada de Contas Especial, qual seja: cobertura de um mesmo objeto mediante a celebração e repasse de recursos de dois convênios.
Com vistas ao saneamento dos autos, a proposta de encaminhamento da equipe de auditoria contemplou diligências, recomendações, determinações e diversas audiências (TC Processo 023.288/2006-0; peça 2, p. 43-50 e peça 3, p. 1-2) . Em despacho de 25/6/2007, o Ministro-Relator à época determinou a realização das audiências propostas pela unidade técnica, direcionadas aos gestores envolvidos.
No seguimento do feito, a unidade técnica analisou as justificativas apresentadas pelos responsáveis, em resposta às audiências, em instrução de 31/7/2008 acostada aos autos do TC Processo 023.288/2006-0, peça 16, p. 46-51 e peça 17, p. 1-19. Da análise sobressaía proposta de aplicação de multa ao ex-Secretário Estadual de Saúde do Acre, à ex-Secretária Estadual de Saúde do Acre e a três ex-membros da Comissão Permanente de Licitação daquele estado.
Ao examinar os fatos em parecer de 9/2/2009 (peça 1, p. 3-5) , muito embora houvesse a proposta de multa, o Ministério Público junto ao TCU divergiu da opinião externada pela unidade técnica no que diz respeito às conclusões da análise, por considerar as irregularidades apontadas como de extrema gravidade, havendo indícios de dano ao erário.
Pelo acolhimento da proposta do MP-TCU, os autos foram então convertidos em TCE em 3/3/2009, por meio do Acórdão 621/2009-TCU-Primeira Câmara, dando origem ao presente TC Processo 009.423/2009-1. Desde então, diversas foram as novas tentativas de saneamento do processo.
Em instrução de janeiro de 2011 (peça 1, p. 6-11) , a então 3ª Secretaria de Fiscalização de Obras concluiu não restarem dúvidas de que os dois orçamentos base das licitações não especificaram devidamente o objeto contratado, e que as obras do Hospital Regional do Vale do Juruá partiram de um projeto básico fictício e impreciso. A maneira como a obra foi fracionada teria permitido a propagação de diversas irregularidades durante a execução da obra.
Ainda, afirmou-se não ter havido a devida preocupação na especificação do objeto em cada etapa, de modo que a administração assumiu o risco da contratação de serviços em duplicidade. Essa atitude, além de dificultar a tarefa dos órgãos de controle, constituiu afronta aos princípios administrativos elencados no art. 37, da Constituição Federal.
Em relação às evidências de serviços pagos em duplicidade (ou não executados) , que se mostrava a principal possível fonte de dano ao erário, sua comprovação teria ficado comprometida devido à ausência de elementos técnicos de engenharia que comprovassem os serviços presentes nos boletins de medição. Diante desse fato, a unidade técnica entendeu por diligenciar a Secretaria de Estado de Infraestrutura, Obras Públicas e Habitação do estado do Acre para que apresentasse todos os projetos de arquitetura e engenharia, bem como o as built da obra. Só assim, seria possível identificar os serviços eventualmente pagos em duplicidade ou não executados.
A referida diligência se deu por meio do Ofício 94/2011-TCU/SECOB-3, de 24/2/2011 (peça 1, p. 14-15) , onde foram solicitados expressamente os projetos de engenharia e arquitetura e as built, bem como os termos de recebimento provisório e definitivo. 
Ainda, após esclarecimentos solicitados pela unidade técnica acerca dos documentos apensos ao referido Ofício n. 854/GAB, foi encaminhado o Ofício n. 356/GAB, de 15/2/2012, acompanhado de CD contendo o "as built dos Projetos Complementares da obra do Hospital Regional do Vale do Juruá" (peça 15) .
Do exame de todo o material até ali juntado aos autos, na instrução acostada à peça 22, de 26/11/2014, chegou-se ao entendimento da impossibilidade de manifestação conclusiva acerca do nexo causal entre o desembolso dos referidos valores e os comprovantes de despesas realizadas com vistas à consecução do objeto conveniado, e consequente irregularidade na prestação de contas, com relação ao emprego dos recursos transferidos por força do Convênio n. 3.543/2004. 
A proposta naquela peça, posteriormente acolhida pelo Ministro-Relator em Despacho à peça 29, de 23/3/2015, foi pela realização da citação solidária dos Srs. Cassiano Figueira Marques de Oliveira, Secretário de Estado da Saúde à época, signatário do segundo convênio (Convênio n. 3.543/2004) e do Contrato n. 32/2004, de 1/12/2004, e Gastão Wagner de Souza Campos, Secretário Executivo/MS, também signatário do referido convênio, juntamente com a Sra. Ana Cláudia Ramos da Cunha (CPF XXX.281.072-XX) , ex-Secretária Adjunta de Obras Públicas do Acre e engenheira civil, que exerceu gerenciamento do contrato, liquidando despesas e medições, e a empresa Albuquerque Engenharia Ltda (CNPJ 34.696.955/0001-47) , para que apresentassem alegações de defesa e/ou efetuassem o recolhimento aos cofres do Tesouro Nacional da quantia de R$ 5.368.444,14 (data-base julho de 2004) , concedida pela União em virtude do convênio em tela.
As referidas citações foram levadas a efeito por meio dos ofícios juntados às peças 36-39, de 27/3/2015. O Aviso de Recebimento do ofício endereçado à empresa Albuquerque Engenharia Ltda data de 16/4/2015 (peça 42) .
Do exposto, tem-se que as primeiras notificações aos gestores públicos envolvidos nas irregularidades tratadas se deram em junho/2007, portanto, dentro do prazo insculpido na IN/TCU 71/2012, quando, com vistas ao saneamento dos autos, a equipe de auditoria propôs diligências, recomendações, determinações e diversas audiências no âmbito do TC Processo 023.288/2006-0 (peça 2, p. 43-50 e peça 3, p. 1-2) , medidas essas aquiescidas em Despacho do Ministro-Relator à época, de 25/6/2007.
Veja-se que a primeira notificação a que se refere o inciso II do art. 6º da IN/TCU 71/2012 não se refere à citação tão-somente. Como exemplo, diligências realizadas na fase interna do processo no intuito de esclarecer e/ou sanar as irregularidades vinculadas são aptas para tanto, como abordado no aresto abaixo colacionado:
47. Dessa feita, a proposta de realização de citação realizada na instrução técnica precedente obedeceu o critério apontado, insculpido no inciso II do art. 6º da IN/TCU 71/2012, tendo em vista que houve notificação dos responsáveis na fase interna da presente TCE pela autoridade administrativa competente por meio da Diligência 1610/2002 (...) e da Diligência 1611/2002 (...) , solicitando sanar irregularidades constatadas na análise da prestação de contas. Tendo em vista que os recursos foram repassados nos exercícios 1999/2000 e as primeiras notificações enviadas aos responsáveis em 2002, não transcorreu o prazo referido no inciso II do art. 6º da IN TCU 71/2012, que dispensaria a instauração de TCE. (Acórdão 5131/2017-TCU-Primeira Câmara; grifo nosso) .
Assim, em uma primeira abordagem, verifica-se, notadamente, não haver qualquer ressalva quanto à primeira notificação dos gestores públicos envolvidos e o critério insculpido no inciso II do art. 6º da IN/TCU 71/2012.
No que diz respeito ao chamamento formal aos autos da empresa Albuquerque Engenharia Ltda, ao contrário do argumento por ela apresentado, de que a citação válida teria se dado somente em 7/2/2017, uma vez que, apenas nessa data, a citação se referia a fatos ligados a ambos os convênios, entende-se que a primeira citação decorrente de Despacho à peça 29, de 23/3/2015, cuja notificação se efetivou em 16/4/2015, já teria sido apta a cumprir o critério pretendido na IN/TCU 71/2012.
Isso porque aquela citação decorreu, primeiramente, dos indícios de cobertura de um mesmo objeto mediante a celebração e repasse de recursos de dois convênios e, no desdobramento do feito e após extenso histórico processual, assentou-se na instrução acostada à peça 22 pela impossibilidade de manifestação conclusiva acerca do nexo causal entre o desembolso dos referidos valores e os comprovantes de despesas realizadas com vistas à consecução do objeto abarcado pelos dois convênios em tela e contratos vinculados.
Prevaleceu, na ocasião, em que pese entendimento preliminar divergente do Ministro-Relator consubstanciado à peça 25, que o apontamento do débito se desse apenas em relação aos valores oriundos do segundo convênio. 
Não obstante, após a apresentação de novos elementos que elidiram, em razoável medida, os indícios de duplicidade dos convênios, esses mesmos novos elementos permitiram o aprofundamento da análise, até então impossibilitada pela deficiência na prestação de contas. Da referida análise empreendida na instrução da peça 79, concluiu-se pela ocorrência de pagamento de serviços em quantitativo superior aos executados no âmbito de cada contrato, irregularidade de mesma natureza daquela contemplada na primeira citação.
Ainda, o transcurso do tempo para a melhor caracterização das irregularidades se deu por culpa dos responsáveis envolvidos, gestores e contratada, que se furtaram ao longo do processo em juntar aos autos a documentação com o nível de coerência mínima a permitir a verificação da regularidade do emprego dos recursos públicos na consecução do objeto.
Considerar como válida apenas a citação que contemplou a nova abordagem das irregularidades seria privilegiar responsáveis que não mostraram a diligência esperada, ao longo do processo, na apresentação de planilhas orçamentárias, boletins de medição e pagamento, faturas, projetos, as built, aptos a comprovar o liame causal entre o desembolso dos valores e a consecução do objeto, lembrando ser imperativo que todos esses documentos guardem coesão uns com os outros.
Ainda assim, recorde-se que, em relação ao débito de R$ 330.464,77 quantificado para o Contrato n. 66/2002 (1ª etapa) , considerou-se como data de ocorrência o dia 15/12/2004 (data de emissão da última nota fiscal do contrato a que se refere, conforme peça 20, p. 4) e, em relação ao débito de R$ 160.088,05, quantificado para o Contrato n. 32/2004, considerou-se como data de ocorrência o dia 4/7/2006 (data de emissão da última nota fiscal do contrato a que se refere, conforme peça 20, p. 58) .
Vale dizer, ao se definir como primeira notificação da empresa contratada a citação cuja notificação se efetivou em 16/4/2015, parte das irregularidades, de fato, não estaria alcançada pelo critério estabelecido na IN-TCU 71/2012, art. 6º, inciso II.
Todavia, convêm trazer à colação ementas de alguns recentes acórdãos do TCU:
O longo decurso de tempo para instauração da tomada de contas especial não é, por si só, razão suficiente para levar à presunção de prejuízo à ampla defesa e, por consequência, a se considerarem iliquidáveis as contas. Eventual impedimento à plenitude do exercício de defesa, ou mesmo dificuldade na sua realização, deve ser provado, cabendo à parte o ônus dessa evidenciação. (Acórdão 10452/2016-TCU-Segunda Câmara) .
O art. 6º, inciso II, da IN-TCU 71/2012 não tem aplicação automática em face do simples transcurso do prazo de dez anos antes da citação, devendo ser verificado, no caso concreto, se houve efetivo prejuízo à racionalidade administrativa, à economia processual, à ampla defesa ou ao contraditório. (Acórdão 2850/2016-TCU-Plenário) .
O mero transcurso de dez anos entre a data do ato irregular e a citação não é razão suficiente para o arquivamento da tomada de contas especial, sem exame de mérito. É preciso que, além disso, fique demonstrado efetivo prejuízo à ampla defesa. (Acórdão 854/2016-TCU-Plenário) .
No tocante ao julgado do Supremo Tribunal Federal (STF) mencionado pela defendente nos autos do RE 669069/MG, observa-se que se trata de decisum acerca de ilícito civil e não de eventual débito apurado em processo administrativo.
Acerca de recurso extraordinário no STF, com repercussão geral reconhecida, pendente de apreciação, o Acórdão 1115/2017-TCU-Primeira Câmara, de relatoria do Ministro Bruno Dantas, firmou importante entendimento de que essa situação não obriga o sobrestamento de processos no âmbito do TCU, em respeito ao princípio da independência de instâncias. Compete ao TCU, portanto, exercer juízo de conveniência e oportunidade quanto ao sobrestamento de seus processos.
Ademais, a jurisprudência do TCU (cf. Acórdão 131/2017-TCU-Plenário, 2.983/2016-TCU-1ª Câmara, 30/2016-TCU-Plenário, 2.964/2015-TCU-Plenário, 10.042/2015-TCU-2ª Câmara, entre outros julgados) afirma que esta Corte de Contas exerce a sua jurisdição independentemente das demais instâncias. O Tribunal possui competências próprias e privativas, estatuídas pela Constituição Federal e pela sua Lei Orgânica, inexistindo litispendência entre o processo do TCU e outro versando sobre idêntica matéria no âmbito do Poder Judiciário.
Do exposto, conclui-se que as preliminares suscitadas não se mostram, no caso concreto, suficientes para levar à presunção de prejuízo à ampla defesa, a fim de proceder à exclusão da empresa do polo passivo da presente TCE pelo decurso de tempo para instauração da tomada de contas especial, e nem para sobrestar o presente processo até o julgamento do RE 669069/MG, diante da independência deste órgão em sua jurisdição quanto à outras instâncias.
I.2.2. Dos argumentos da defesa
Na sequência, sobre os elementos de defesa apresentados, em uma primeira abordagem a empresa afirma que teria executado os serviços de "Calçada em concreto (revestida de cerâmica) ", serviços esses executados no calçamento frontal do prédio, conforme planta de situação e fotos apresentadas (peça 96, p. 14-16) . Todavia, aduz que, equivocadamente, foram considerados como executados apenas os serviços de calçamento realizados em torno dos blocos.
Os citados serviços teriam totalizado a importância de R$ 150.890,16. Sobre o ponto, cumpre resgatar análise empreendida na instrução anterior, acostada à peça 79, p. 16:
72. O item "calçada em concreto" não estava previsto na planilha original da contratação, tendo sido incluído como "serviço adicional" ao bloco do ambulatório. Ocorre, no entanto, que foram medidos e pagos um volume total de 1.482,95 metros cúbicos (m3) de concreto, ao preço de R$ 101,75/m3 (incluído o BDI contratual de 25%) , perfazendo R$ 150.890,16 somente para esse item. Para se ter uma ideia, esse quantitativo seria suficiente para pavimentar uma área de mais de 18 mil metros quadrados de calçada com uma espessura 8cm. 
73. A partir do preço unitário do item (R$ 101,75/m3) , infere-se com base no preço dos sistemas referenciais que a unidade de medida correta seria, na verdade, em metros quadrados (m2) . Contudo, ainda assim, não há previsão no projeto para tal quantitativo (1.482,95 m2) , uma vez que, considerando que o bloco do ambulatório possui um perímetro aproximado de 236 m, a quantidade medida seria suficiente para a execução de uma calçada de contorno ao bloco com quase seis metros de largura. Ademais, observa-se que foram medidos 175,40 m2 de "calçada de contorno" (ao preço de 76,93/m2) em item distinto da mesma planilha. 
74. Dessa forma, considera-se que podem ter sido pagos indevidamente 1.482,95 m2 de "calçada em concreto" com recursos do Contrato 66/2002 (Convênio 2.978/2001 - 1ª etapa) .
Na planilha elaborada na instrução à peça 79, Anexo II ("Comparativo entre as medições acumuladas da 1ª e da 2ª etapa e detalhamento das inconsistências verificadas para fins de cálculo de débito") , verifica-se, de fato, que o valor pago ao serviço "Calçada em concreto", incluído no grupo de serviços que compunham o bloco do ambulatório, foi considerado indevido, uma vez que não havia detalhamento coerente sobre sua execução, nem na planilha orçamentária e tampouco nos projetos apresentados.
Recorde-se que no documento apresentado pela Administração no âmbito do TC Processo 023.288/2006-0, contendo a relação dos serviços executados em cada etapa do empreendimento (DOC-04; TC Processo 023.288/2006-0, peça 12, p. 17-48) , sequer consta da relação o aludido serviço "Calçada em concreto".
Assim, o referido valor inseria-se no montante de R$ 330.464,77, referente ao débito apurado no Contrato n. 66/2002 (1ª etapa) , data de ocorrência considerada: 15/12/2004. 
Ao apresentar os esclarecimentos acerca do referido serviço, acompanhados de algumas fotos e planta de situação, entende-se que a empresa logrou êxito, em razoável medida, ao justificar o valor recebido de R$ 150.890,16, decorrente da medição de 1.482,95 m² de "Calçada em concreto", no âmbito do Contrato n. 66/2002 (15ª medição; peça 20, p. 15) .
Importa registrar, todavia, que a descrição do serviço em tela, inserido no campo "XVI - Serviços Adicionais; Outros", e presente no 15º Boletim de Medição (peça 20, p. 15) , não detalha que o item inclui assentamento de cerâmica da pavimentação dos acessos de pedestres ao empreendimento, conforme destaca a parte. Novamente, percebe-se a enorme deficiência de toda a documentação relacionada ao empreendimento, fato que, per si, configura falta grave.
A planilha relativa ao 15º Boletim de Medição previa o item "Calçadas Internas (tijolo cerâmico) ", inserido no campo XIV - Área Externa; Calçadas e Jardins", com o quantitativo de 1.307,96 m², ao custo unitário de R$ 14,53 (peça 20, p. 14) . Entretanto, esse item não teve quantitativo medido ao longo do contrato em contenda.
Dessa feita, do acolhimento da justificativa apresentada, o débito remanescente com relação ao Contrato n. 66/2002 (1ª etapa) passa ao montante de R$ 179.574,61.
No seguimento de sua defesa, a contratada relaciona serviços que teriam sido medidos e pagos tomando-se por base os valores contratados e constantes da planilha originária, ao passo que o que fora executado superaria os dados originários. Alega, por sua vez, que os dados apresentados na defesa e reproduzidos na Tabela 3 da persente instrução (extrato da peça 96, p. 18) teriam sido obtidos do projeto as built e das planilhas de medições que já constam dos autos. 
A conclusão seria pela existência de "saldo credor", em favor da contratada, da quantia de R$ 342.662,01, pela execução de serviços que não foram medidos e pagos. A compensação do referido saldo eliminaria o débito anteriormente apontado.
Compulsando-se os autos, efetuou-se o cotejo dos dados apresentados na defesa com a documentação anteriormente juntada à peça 77, contendo pranchas e memórias de cálculo extraídas de forma automática dos desenhos, segundo fora informado pela parte na ocasião. Tal confronto incluiu, ainda, os valores indicados nos boletins de medição juntados à peça 20. 

Da análise efetuada, verifica-se que, nas memórias de cálculo extraídas do projeto as built da obra, conforme documentação apresentada pela empresa, constam os quantitativos executados em valor maior do que o previsto na planilha original para itens relativos às passarelas do empreendimento. Como tais serviços foram executados no âmbito do Contrato n. 43/2004 (2ª etapa) , conclui-se que o montante de R$ 139.562,90 pode ser compensado com o débito de R$ 160.088,05 apurado anteriormente no âmbito daquele contrato, pelo que o débito remanescente no citado ajuste fica em R$ 20.525,15.
No entanto, não foram verificados, no referido projeto as built, memórias de cálculo e demais documentos acostados aos autos, os elementos de comprovação do quantitativo de execução do serviço "calçada em concreto", indicado pela parte como sendo maior do que o constante dos boletins de medição. 
Acerca da jurisprudência indicada na defesa (Acórdão 1977/2013-TCU-Plenário) , prevendo que, em caso de quantitativos subestimados no orçamento, eventuais pleitos do contratado poderão ser atendidos de forma excepcionalíssima, considerando como requisito, entre outros, que a execução do serviço "a mais" pelo contratado inviabilizaria a execução contratual caso o aditivo não fosse aceito, vale dizer, em momento algum se entende, de pronto, pela validade/legalidade de pagamentos por serviços realizados sem cobertura contratual formalizada por meio de aditivo, a compensar por serviços medidos e não realizados, ainda que o débito apurado possa ser contrabalançado pela comprovação da real execução de tais serviços não previstos.
Esse tipo de procedimento caracteriza a prática conhecida no jargão da engenharia como pagamento por "química", como bem definiu o Ministro Raimundo Carreiro no voto condutor do Acórdão 1606/2008-TCU-Plenário:
17. Essas irregularidades tinham relação com as falhas apontadas no ano anterior, sendo na verdade um agravamento delas. Primeiro porque foram observadas modificações ainda mais significativas do projeto executivo em relação ao básico, além de terem sido verificadas incoerências entre este e a planilha da licitação. Constatou-se que o único aditivo celebrado até então, no valor R$ 33.349.703,68, não contemplava todas as alterações de projeto que de fato já existiam, e, em alguns casos, já estavam até executadas. Mais grave do que isso, verificou-se que havia o pagamento de serviços sem cobertura contratual, por intermédio de medição de serviços que não foram executados.
 (...) 
29. A obra real baseada em um projeto diferente do licitado, inacabado e sem se ter, ainda, a noção exata de seus custos, estava sendo paga de forma irregular, com faturamento de serviços da obra licitada, como constatado pela Unidade Técnica do TCU. Tal prática, conhecida no jargão da engenharia como "química" consiste em realizarem-se pagamentos de serviços novos, sem cobertura contratual, fora do projeto originalmente licitado, utilizando-se para faturamento outros serviços, estes sim, constantes da planilha de preços original, sem a respectiva execução destes últimos, para futura compensação. Trata-se, evidentemente, de irregularidade gravíssima. 
Tal prática afronta diversos preceitos legais, tais como o art. 60 da Lei 8.666/1993 e o art. 63, § 2º, da Lei 4.320/1964.
Veja-se que a realização da "química" fulmina a transparência na execução da obra e faz com que eventuais alterações contratuais também sejam fictícias, pois a não correspondência entre os serviços da planilha orçamentária e os efetivamente executados inviabiliza o cotejamento destes com as medições e pagamentos realizados.
A jurisprudência pacífica do TCU - consubstanciada, por exemplo, nos acórdãos 1.606/2008, 2.403/2010, 2.348/2011, 3.076/2010, todos do Plenário -, em consonância com o art. 60 da Lei 8.666/1993, é no sentido de que quaisquer acréscimos ou supressões no objeto, prorrogações, repactuações, além de outras modificações admitidas em lei que possam ser caracterizadas como alterações de contrato, devem, obrigatoriamente, ser formalizadas por meio de um termo de aditamento ao contrato.
Ressalta-se que a necessidade de formalização dos aditivos pertinentes se justifica também por questões econômicas. Isso porque há o risco de que as alterações contratuais informais tenham modificado a equação econômico-financeira inicial do contrato, resultando na diminuição do desconto alcançado pela Administração na respectiva licitação (em afronta ao art. 65, § 6º, da Lei 8.666/1993) .
Portanto, sobre o ponto, cabe esclarecer que o pagamento pela realização de serviços novos, não contidos no projeto originalmente licitado, utilizando-se para faturamento serviços constantes na planilha de preços original, sem a respectiva execução, é despesa sem cobertura contratual, a justificar aplicação de multa aos responsáveis envolvidos, conforme preconizado no Acórdão 4935/2012-TCU-Segunda Câmara.

De todo exposto, concluiu-se que: (i) não merece prosperar a preliminar suscitada com base na IN TCU 71/2012, art. 6º, inciso II, acerca da prescrição do direito de ação de ressarcimento ao erário; (ii) a empresa logrou êxito ao justificar o valor recebido de R$ 150.890,16, decorrente da medição de 1.482,95 m2 de "Calçada em concreto", no âmbito do Contrato n. 66/2002 (15ª medição; peça 20, p. 15) ; (iii) restaram justificados os quantitativos executados em valor maior ao previsto na planilha original para itens relativos às passarelas do empreendimento, somando o montante de R$ 139.562,90 a ser compensado do débito anteriormente apurado; e (iv) não restou justificado o quantitativo supostamente executado a maior para o serviço "calçada em concreto".
Assim, será proposto condenar a empresa Albuquerque Engenharia Ltda., na condição de empresa contratada para execução das obras, ao pagamento dos débitos abaixo consignados, em virtude do recebimento indevido das quantias consignadas no âmbito dos Contratos ns. 66/2002 e 32/2004 (decorrentes dos Convênios n. 2.978/2001 e 3.543/2004, respectivamente) .
	VALOR ORIGINAL (R$) 
	DATA DA OCORRÊNCIA

	R$ 179.574,61
	15/12/2004

	R$ 20.525,15
	4/7/2006

II. Alegações de defesa da Sra. Ana Cláudia Ramos da Cunha (CPF XXX.281.072-XX) 
A responsável, ex-Secretária Adjunta de Obras Públicas do Acre e engenheira civil, foi novamente citada mediante o Ofício n. 0020/2017-TCU/SeinfraUrbana, de 25/1/2017 (peça 88) , em razão da seguinte conduta:
 (...) atestar medições e liquidar despesas, enquanto gerente dos Contratos ns. 66/2002 e 32/2004, a qual propiciou a ocorrência de pagamentos indevidos no âmbito dos Convênios 2.978/2001 (1ª etapa do Hospital Regional do Juruá, em Cruzeiro do Sul/AC) , e 3.543/2004 (2ª etapa do Hospital Regional do Juruá, em Cruzeiro do Sul/AC) .
Em resposta, apresentou em 9/3/2017 a manifestação constante da peça 97, que passa a ser analisada.
II.1. Alegações de defesa
Recorda a Defendente que, na instrução anexada à peça 26, consta a proposta da área técnica, que foi acolhida pelo Ministro-Relator à peça 29, para que fossem apresentadas alegações de defesa ou recolhida a quantia de R$ 5.368.444,14 (data-base julho de 2004) , sob o argumento de ter ocorrido a "possível cobertura de um mesmo objeto mediante a celebração e repasse de recursos de dois convênios, vale dizer, a possível contratação de serviços em duplicidade" (peça 26, p. 2) .
Destaca, que, naquela ocasião, a ora Defendente era Secretária-Adjunta de Obras Públicas do Acre e, cumulativamente, gerenciou os contratos ns. 66/2002 e 32/2004, e, por conseguinte, atestou medições e as respectivas Notas Fiscais, logo, não teria liquidado as despesas, conforme consta do encaminhamento proposto à peça 26, p. 3.
Ressalta, ademais, que a ocorrência levantada pela área técnica desta Corte de Contas, relativa ao pagamento de quantidades a maior de alguns serviços, teria se dado em razão do acúmulo de serviços que, na época, estavam sob a sua responsabilidade, sem que houvesse dolo ou a intenção de beneficiar a empresa contratada. Tal alegação se justificaria, segundo a defendente, tendo em vista que, da mesma forma como foram detectadas as quantidades pagas a maior, por meio da análise dos dados lançados no projeto as built também seria possível verificar que para vários serviços não foram pagas as quantidades totais executadas, necessárias à conclusão dos objetos dos contratos sob análise.
Em linha idêntica às alegações apresentadas pela Albuquerque Engenharia Ltda., salienta que, das ocorrências levantadas pela auditoria, que resultou em um valor pago a maior de R$ 490.552,82, seria necessário considerar a quantia de R$ 150.890,16, relativa à execução do serviço "Calçada em concreto (revestida com cerâmica) ", uma vez que o mesmo seria referente à execução do calçamento frontal ao prédio, e não à calçada de contorno, conforme equivocadamente considerado na análise pretérita. Aduz que tal erro decorreria possivelmente em razão do local onde o serviço foi inserido na Planilha Orçamentária, logo após o item "Pintura" do Bloco Ambulatórios, no item "Outros", quando o correto seria inserir no item "Serviços Externos", conforme planilha constante nos autos, também reproduzida na defesa da empresa e colacionada acima sob o título "Tabela 2".
Destaca, ademais, que, sobre a calçada em concreto teria sido assentada a cerâmica da pavimentação dos acessos de pedestres, conforme busca demonstrar com as mesmas fotografias e croqui colacionados na defesa da empresa contratada e já reproduzidos nesta instrução.
Assim, argumenta que, com a consideração do serviço "calçada em concreto" no valor de R$ 150.890,16, tendo em vista que o mesmo teria sido executado e, consequentemente, incorporado ao objeto conveniado, permaneceria em tese pagamento a maior, relativo a quantidades não executadas, no valor de R$ 339.662,66, conforme Tabela 1 da presente instrução, também apresentada na defesa da contratada.
Seguindo caminho idêntico ao da defesa da empresa, prossegue buscando relacionar os serviços cujas quantidades teriam sido executadas em quantidades superiores ao medido e efetivamente pago, ou seja, também não teriam sido pagas quantidades efetivamente executadas e necessárias à funcionalidade do objeto conveniado.
A título de ilustração, destaca as quantidades do serviço de alvenaria citadas como inconsistentes pela unidade técnica, uma vez que as mesmas seriam referentes aos serviços executados nas paredes do item 'Passarelas'. Nesse respectivo item teria sido medido e pago somente 118,91 m² de alvenaria e, conforme o projeto as built já acostado nos autos, reproduzido parcialmente a seguir, seria possível constatar que foram executados 1.440,61 m², quantidade essa muito superior à quantidade efetivamente paga, consoante busca demonstrar na tabela e memória de cálculo abaixo:
Tabela 4 - Extrato da peça 97, p. 9

Desse modo, sobre a área de alvenaria da passarela, bem como nas áreas da laje do teto, aduz ter sido necessário executar o respectivo chapisco, emboço, emassamento e pintura, conforme memória de cálculo que fora juntada à peça 77, cujo extrato apresentado na defesa é reproduzido abaixo:
Tabela 5 - Extrato da peça 97, p. 10

Da mesma maneira, prossegue afirmando que os serviços de chapisco, emboço, reboco e pintura, executados na alvenaria descrita no item 11, tiveram as suas quantidades medidas e pagas em valor inferior ao efetivamente executado, como busca evidenciar na tabela abaixo, elaborada, segundo argumenta, com os dados extraídos do projeto as built e das planilhas de medição que integram o presente processo. Portanto, alega ter se consubstanciado saldo devedor de R$ 339.698,68, relativo a quantidades efetivamente executadas e não pagas, tendo como base os preços unitários dos serviços contratados:
Tabela 6 - Extrato da peça 97, p. 11

Assim, informa restar constatado que, do mesmo modo que alguns serviços tiveram as suas quantidades pagas a maior, como identificadas pela unidade técnica, também teria havido a ocorrência de serviços cujas quantidades executadas não foram pagas na sua totalidade, o que resultou, em sua análise, em um pagamento a menor no valor de R$ 339.698,68. Fazendo a compensação entre os respectivos valores, chegar-se-ia à conclusão de que a empresa contratada teria deixado de receber a quantia de R$ 36,02.
Quanto à compensação pleiteada pela parte, argumenta que esta Corte de Contas tem entendido em inúmeros julgados ser a mesma possível, assim, traz à colação excerto do voto prolatado pelo Ministro Aroldo Cedraz no Acórdão 1977/2013-TCU-Plenário, mesmo aresto indicado na defesa da contrata para fundamentar sua tese, e já colacionado na presente instrução.
No mesmo sentido, apresenta o entendimento exarado pela área técnica do Tribunal em Relatório do TC Processo 015.931/2010-2, que serviu de fundamento ao Acórdão 280/2014-TCU-Plenário, reconhecendo ser possível que a Administração efetue a compensação pois, se não atendido o pleito da contratada pelo pagamento de serviços executados e não pagos, a mesma poderia requerê-lo judicialmente, demanda essa que seria supostamente deferida:
61. Quanto à justificativa de que a empresa Carioca Engenharia reivindicou aditivo, que, no entanto, foi negado pelo gestor, apesar de ser uma atitude prudente, por si só, não elide a irregularidade, pois, a empreiteira, ainda pode reivindicar, na Justiça, supostos custos extraordinários por ela suportados quando da execução do contrato. Inclusive, conforme visto, a empresa afirma que se reserva o direito de questionar tal decisão nas instâncias competentes, peça 11, p. 22.
62. Sendo assim, mesmo tratando-se de empreitada por preço global, levando em consideração os documentos constantes dos autos, não é possível fazer uma compensação entre o sobrepreço apontado e os supostos aditivos pleiteados pela construtora, pois, conforme disposto anteriormente, a contratada ainda não deu plena quitação ao contrato. Portanto, correr-se-ia o risco de ainda assim haver dano ao Erário, pois, valendo-se do princípio da independência das instâncias, a construtora poderia, após ter obtido a compensação do sobrepreço aqui tratado, auferir por via judicial, os valores a que julga ter direito. (Acórdão 280/2014-TCU-Plenário; grifos e destaques acrescidos) 
Ressalta, novamente, ter sempre agido de boa-fé, bem como teria restado comprovada a não ocorrência de danos ao erário, uma vez que os serviços executados, e que não teriam sido pagos, como demonstrado no projeto as built, totalizam valor superior à quantia relativa aos serviços pagos a maior.
Pelo exposto, requer que sejam acolhidas suas alegações de defesa, arquivando-se esta Tomadas de Contas Especial face à regularidade e legalidade das despesas realizadas no âmbito destes autos, bem como em virtude de o produto das referidas despesas terem sido aplicadas no objeto dos Convênios ns. 2.978/2001 e 3.543/2004.
II.2. Análise
Em uma primeira abordagem de sua defesa, a parte alega ter atestado medições e as respectivas Notas Fiscais, logo, não teria liquidado as despesas, conforme consta do encaminhamento proposto à peça 26, p. 3.
Sobre o ponto, ressalte-se que liquidar um processo de pagamento não é apenas lançar uma Nota de Sistema (NS) , mas consiste na apuração do direito adquirido pela empresa de receber o pagamento tendo por base documentos comprobatórios desse direito, para só então realizar a contabilização da despesa, senão veja como trata o art. 63 da Lei 4.320/64 na íntegra:
Art. 63. A liquidação da despesa consiste na verificação do direito adquirido pelo credor tendo por base os títulos e documentos comprobatórios do respectivo crédito.
§ 1° Essa verificação tem por fim apurar:
I - a origem e o objeto do que se deve pagar;
II - a importância exata a pagar;  
III - a quem se deve pagar a importância, para extinguir a obrigação.
§ 2º A liquidação da despesa por fornecimentos feitos ou serviços prestados terá por base:
I - o contrato, ajuste ou acordo respectivo;
II - a nota de empenho;
III - os comprovantes da entrega de material ou da prestação efetiva do serviço.  (grifos nossos) .
Assim, no âmbito da execução de obras públicas, notadamente os atestes em boletins de medição e notas fiscais integram os processos de liquidação da despesa. Vale lembrar que o atesto nos boletins de medição da obra foi feito pela responsável em tela.
Sobre o argumento acerca dos serviços cujas quantidades teriam sido executadas em valores superiores ao medido e efetivamente pago, entende-se que a defendente apresentou dados idênticos aos constantes da manifestação da empresa Albuquerque Engenharia Ltda., já analisados anteriormente na presente instrução, onde acolheu-se parcialmente as alegações apresentadas.
Na análise concluiu-se pelo débito remanescente de R$ 179.574,61 no âmbito do Contrato n. 66/2002 (data de ocorrência: 15/12/2004) e de R$ 20.525,15 no âmbito do Contrato n. 32/2004 (data de ocorrência: 4/7/2006) .
A jurisprudência indicada pela parte, em que se lança mão da compensação de serviços executados, porém não medidos e pagos, para efeitos de apuração de débito na execução contratual, foi seguida na presente instrução.
Não obstante, convém salientar que a jurisprudência pacífica desta Corte de Contas, em consonância com o parágrafo único do art. 60 da Lei 8.666/1993, é clara no sentido de que o pagamento pela realização de serviços novos, não contidos no projeto originalmente licitado, utilizando-se para faturamento serviços constantes na planilha de preços original, sem a respectiva execução, é despesa sem cobertura contratual, a justificar aplicação de multa aos responsáveis envolvidos. 
Conforme já mencionado, tal prática é conhecida, no jargão da engenharia, como "química", e é considerada uma irregularidade grave pelo TCU (cf. Acórdãos 1.606/2008, 2.403/2010, 2.348/2011, 3.076/2010, todos do Plenário) .
Vale dizer, ainda, que quaisquer acréscimos ou supressões no objeto, prorrogações, repactuações, além de outras modificações admitidas em lei que possam ser caracterizadas como alterações de contrato, devem, obrigatoriamente, ser formalizadas por meio de um termo de aditamento ao contrato. 
 Nessa linha são os Acórdão 4935/2010-TCU-Segunda Câmara, 2.515/2009-Plenário, 282/2008-Plenário, entre outros deste Tribunal.
Do exposto, será proposto julgar irregulares as contas da Sra. Ana Cláudia Ramos da Cunha, ex-Secretária Adjunta de Obras Públicas do Acre e engenheira civil, em razão da conduta de atestar medições e liquidar despesas, enquanto gerente dos Contratos ns. 66/2002 e 32/2004, conduta essa que propiciou a ocorrência de pagamentos indevidos no âmbito dos Convênios 2.978/2001 e 3.543/2004 (1ª e 2ª etapas do Hospital Regional do Juruá, em Cruzeiro do Sul/AC) , e condená-la, em solidariedade, com a empresa Albuquerque Engenharia Ltda., na condição de empresa contratada para execução das obras, ao pagamento da quantia especificada.
CONCLUSÃO
A presente instrução teve por objetivo analisar as novas alegações de defesa (peças 96 e 97) apresentadas pelos responsáveis citados no escopo desta TCE: empresa Albuquerque Engenharia Importação e Exportação Ltda. (CNPJ 34.696.955/0001-47) e Sra. Ana Cláudia Ramos da Cunha (CPF XXX.281.072-XX) .
No exame empreendido sobre as alegações de defesa da empresa Albuquerque Engenharia Ltda., concluiu-se que: (i) não merece prosperar a preliminar suscitada com base na IN TCU 71/2012, art. 6º, inciso II, acerca da prescrição do direito de ação de ressarcimento ao erário; (ii) a empresa logrou êxito ao justificar o valor recebido de R$ 150.890,16, decorrente da medição de 1.482,95 m2 de "Calçada em concreto", no âmbito do Contrato n. 66/2002 (15ª medição; peça 20, p. 15) ; (iii) restaram justificados os quantitativos executados em valor maior do que o previsto na planilha original para itens relativos às passarelas do empreendimento, somando o montante de R$ 139.562,90 a ser compensado do débito anteriormente apurado; e (iv) não restou justificado o quantitativo supostamente executado a maior para o serviço "calçada em concreto".
Assim, há um débito remanescente de R$ 179.574,61 no âmbito do Contrato n. 66/2002 (data de ocorrência: 15/12/2004) e de R$ 20.525,15 no âmbito do Contrato n. 32/2004 (data de ocorrência: 4/7/2006) .
Acerca das alegações apresentadas pela Sra. Ana Cláudia Ramos da Cunha, ex-Secretária Adjunta de Obras Públicas do Acre e engenheira civil, citada em razão da conduta de atestar medições e liquidar despesas, enquanto gerente dos Contratos ns. 66/2002 e 32/2004, a qual propiciou a ocorrência de pagamentos indevidos no âmbito dos Convênios aqui tratados, assentou-se que, no âmbito da execução de obras públicas, os atestes em boletins de medição e notas fiscais integram os processos de liquidação da despesa, ao contrário do defendido pela parte.
Sobre o argumento acerca dos serviços cujas quantidades teriam sido executadas em quantidades superiores ao medido e efetivamente pago, verificou-se que a defendente apresentou dados idênticos aos constantes da manifestação da empresa Albuquerque Engenharia Ltda., motivo pelo qual a análise anterior aproveita-se de maneira integral.
Quanto à jurisprudência indicada nas alegações de defesa, em que se lança mão da compensação de serviços executados, porém não medidos e pagos, para efeitos de apuração de débito na execução contratual, tal abordagem foi seguida na presente instrução.
Não obstante, houve por bem salientar que a jurisprudência pacífica desta Corte de Contas, em consonância com o parágrafo único do art. 60 da Lei 8.666/1993, é clara no sentido de que o pagamento pela realização de serviços novos, não contidos no projeto originalmente licitado, utilizando-se para faturamento serviços constantes na planilha de preços original, sem a respectiva execução, é despesa sem cobertura contratual, a justificar a penalização dos responsáveis envolvidos. 
De todo o exposto, será proposto que sejam julgadas irregulares as contas da Sra. Ana Cláudia Ramos da Cunha, ex-Secretária Adjunta de Obras Públicas do Acre e engenheira civil, em razão da conduta de atestar medições e liquidar despesas, enquanto gerente dos Contratos ns. 66/2002 e 32/2004, conduta essa que propiciou a ocorrência de pagamentos indevidos no âmbito dos convênios objetos da presente TCE, e condená-la, em solidariedade, com a empresa Albuquerque Engenharia Ltda., na condição de empresa contratada para execução das obras, ao pagamento da quantia especificada.
PROPOSTA DE ENCAMINHAMENTO
Diante do exposto, submetem-se os autos à consideração superior, propondo ao Tribunal:
	a) com fundamento nos arts. 1º, inciso I, 16, inciso III, alíneas "b" e "c", e § 2º da Lei 8.443/1992 c/c os arts. 19 e 23, inciso III, da mesma Lei, e com arts. 1º, inciso I, 209, incisos II e III, e § 5º, 210 e 214, inciso III, do Regimento Interno, que sejam julgadas irregulares as contas da Sra. Ana Cláudia Ramos da Cunha (CPF XXX.281.072-XX) , ex-Secretária Adjunta de Obras Públicas do Acre e engenheira civil, em razão da conduta de atestar medições e liquidar despesas, enquanto gerente dos Contratos ns. 66/2002 e 32/2004, a qual propiciou a ocorrência de pagamentos indevidos no âmbito dos Convênios 2.978/2001 e 3.543/2004 (1ª e 2ª etapas do Hospital Regional do Juruá, em Cruzeiro do Sul/AC) , e condená-la, em solidariedade, com a empresa Albuquerque Engenharia Importação e Exportação Ltda. (CNPJ 34.696.955/0001-47) , na condição de empresa contratada para execução das obras, ao pagamento da quantia a seguir especificada, com a fixação do prazo de quinze dias, a contar da notificação, para comprovarem, perante o Tribunal (art. 214, inciso III, alínea "a", do Regimento Interno) , o recolhimento das dívidas aos cofres do Tesouro Nacional, atualizadas monetariamente e acrescidas dos juros de mora, calculados a partir das datas discriminadas, até a data dos recolhimentos, na forma prevista na legislação em vigor, abatendo-se, na oportunidade, os valores já ressarcidos.
	VALOR ORIGINAL (R$) 
	DATA DA OCORRÊNCIA

	R$ 179.574,61
	15/12/2004

	R$ 20.525,15
	4/7/2006

Valor atualizado até 21/9/2017: R$ 405.132,40
	
b) aplicar à Sra. Ana Cláudia Ramos da Cunha (CPF XXX.281.072-XX) , e à empresa Albuquerque Engenharia Importação e Exportação Ltda. (CNPJ 34.696.955/0001-47) , individualmente, a multa prevista no art. 57 da Lei 8.443/1992 c/c o art. 267 do Regimento Interno, fixando-lhes o prazo de 15 (quinze) dias, a contar das notificações, para comprovarem, perante o Tribunal (art. 214, inciso III, alínea "a", do Regimento Interno) , o recolhimento das dívidas aos cofres do Tesouro Nacional, atualizadas monetariamente desde a data do acórdão até a dos efetivos recolhimentos, se forem pagas após o vencimento, na forma da legislação em vigor;
	c) autorizar, desde logo, nos termos do art. 28, inciso II, da Lei 8.443/1992, a cobrança judicial das dívidas, caso não atendidas as notificações;
d) autorizar, desde já, caso requerido, o parcelamento da dívida em até 36 (tinta e seis) parcelas mensais e consecutivas, alertando os responsáveis que a falta de pagamento de qualquer parcela importará no vencimento antecipado do saldo devedor, nos termos do art. 26 da Lei 8.443/1992, c/c o art. 217 do Regimento Interno/TCU;
e) encaminhar cópia da deliberação, bem como do relatório e do voto que a fundamentarem, ao Procurador-Chefe da Procuradoria da República no estado do Acre, nos termos do § 3º do art. 16 da Lei 8.443/1992 c/c o § 7º do art. 209 do Regimento Interno do TCU, para adoção das medidas que entender cabíveis."
PARECER DO MINISTÉRIO PÚBLICO QUE ATUA JUNTO A ESTE TRIBUNAL DE CONTAS DA UNIÃO
9.	O ilustre representante do Ministério Público, Procurador Rodrigo Medeiros de Lima, concordou, na essência, com a aludida proposta da Unidade Técnica, manifestando-se, com efeito, da seguinte forma (peça 103) :
"Cuidam os autos de Tomada de Contas Especial (TCE) instaurada em cumprimento ao Acórdão 621/2009-TCU-Primeira Câmara, com vistas à identificação dos responsáveis e à quantificação do débito resultante das irregularidades identificadas na execução dos Convênios 2.978/2001 e 3.543/2004, ambos firmados entre a União, por meio do Ministério da Saúde, e o estado do Acre, com a finalidade de construir o Hospital Regional do Juruá, em Cruzeiro do Sul/AC.
2.	O achado de auditoria que originou a TCE apontava possível cobertura do mesmo objeto pelos dois convênios, implicando pagamento de serviços em duplicidade. Diante da ausência de elementos técnicos de engenharia que comprovassem os serviços consignados nos boletins de medição, propôs-se, inicialmente, a realização de citações do Secretário de Estado da Saúde do Acre e do Secretário Executivo do Ministério da Saúde, na qualidade de signatários dos convênios, bem como da Secretária-Adjunta de Obras Públicas do Acre, engenheira civil responsável pela liquidação das despesas, em solidariedade com a empresa contratada. Estimou-se o débito na ocasião em R$ 5.368.444,14, quantia correspondente ao valor integral dos recursos executados no Convênio 3.543/2004 (instruções às peças 22 e 26) .
3.	Com base na análise das alegações de defesa, concluiu-se, na instrução à peça 79, que os elementos trazidos aos autos foram capazes de elidir parte do débito, remanescendo pagamentos por serviços não prestados (quantitativos acima dos obtidos a partir do projeto as built da obra) no âmbito dos Convênios 2.978/2001 e 3.543/2004, nos valores, respectivamente, de R$ 330.464,77 e R$ 160.088,05.
4.	Nessa oportunidade, afastaram-se as responsabilidades pelo dano do Secretário de Estado da Saúde do Acre e do Secretário Executivo do Ministério da Saúde, restando como responsáveis apenas a Secretária Adjunta de Obras Públicas do Acre e a empresa contratada, pois as irregularidades relacionadas ao débito remanescente foram identificadas a partir do exame de detalhes de projeto e orçamento, o que seria exigível apenas da equipe técnica.
5.	Considerando que as citações até então haviam se referido apenas ao Convênio 3.543/2004, tendo como fundamento os indícios de duplicidade do objeto - e não o pagamento por serviços em quantidades superiores às executadas -, decidiu-se pela realização de nova citação dos responsáveis restantes, ressaltando-se, ademais, que a nova cadeia de responsabilidade e os novos valores de débito foram identificados após análise de elementos de defesa acostados aos autos pela empresa Albuquerque Engenharia Ltda., os quais não estavam disponíveis no momento processual anterior.   
6.	Na última instrução (peça 100) , a unidade técnica acolheu parcialmente as alegações dos responsáveis, reduzindo o valor do débito para uma parcela de R$ 179.574,61, atinente ao Convênio 2.978/2001, e outra de R$ 20.525,15, relativa ao Convênio 3.543/2004, tendo considerado como datas das ocorrências, respectivamente, 15/12/2004 e 4/7/2006 (datas das emissões das últimas notas fiscais relativas aos citados convênios) . 
7.	Assim, propôs julgar irregulares as contas da Sra. Ana Cláudia Ramos da Cunha, ex-Secretária Adjunta de Obras Públicas do Acre, em razão da conduta de atestar medições e liquidar despesas, propiciando a ocorrência de pagamentos indevidos no âmbito dos mencionados convênios, além condená-la em solidariedade com a empresa contratada ao pagamento do débito remanescente. Adicionalmente, propôs aplicar aos responsáveis a multa do art. 57 da Lei 8.443/1992.
****
8.	Embora se observe intervalo superior a dez anos entre as datas atribuídas às irregularidades (15/12/2004 e 4/7/2006) e a data do despacho que autorizou as citações (20/1/2017, peça 83) , não houve análise da unidade técnica a respeito da possível prescrição das multas propostas. 
9.	Ainda que a defesa não tenha alegado a referida prescrição, trata-se de matéria a ser examinada de ofício, nos termos do item 9.1.6 do Acórdão 1441/2016-TCU-Plenário, Redator Ministro Walton Alencar Rodrigues, razão pela qual se passa ao exame do assunto.
10.	Convém observar, inicialmente, que, ao enfrentar preliminar suscitada pela defesa a respeito da possível aplicação do art. 6º, inciso II, da IN TCU 71/2012, que dispensa a instauração de TCE em razão do decurso do prazo de dez anos, a unidade técnica observou que fora realizada auditoria em 2006, na qual se identificaram diversas irregularidades, inclusive a possível duplicidade de convênios que ensejara a instauração da presente TCE. 
11.	De fato, os responsáveis presumivelmente tiveram ciência dos questionamentos acerca de possível inexecução dos dois convênios (por sobreposição) desde pelo menos meados de 2007, quando se realizaram audiências de diversos agentes públicos, incluindo a Sra. Ana Cláudia Ramos da Cunha (peça 5, p. 23-27; peça 6, p. 3, do TC Processo 023.288/2006-0) , bem como da empresa Albuquerque Engenharia Ltda. (peça 5, p. 14-22; peça 6, p. 5, do TC Processo 023.288/2006-0) .
12.	Tais circunstâncias, aliadas ao fato de que a proposta ao final prevalecente está devidamente fundamentada na análise da documentação constante dos autos - em parte trazida pela própria empresa Albuquerque Engenharia Ltda. -, conduzem à conclusão de que não houve prejuízo ao exercício dos direitos à ampla defesa e ao contraditório, sendo que o entendimento dessa Corte tem se orientado no sentido de que o mero transcurso do prazo de dez anos entre a data do ato irregular e a citação não é razão suficiente para o arquivamento da tomada de contas especial, fazendo-se necessário verificar efetivo prejuízo ao direito de defesa. Podem-se mencionar, por exemplo, os Acórdão 2850/2016-TCU-Plenário, 854/2016-Plenário, 461/2017-1ª Câmara e 444/2016-2ª Câmara.
13.	Todavia, a lógica acima deduzida, aplicável ao débito, não se presta ao tratamento da pretensão punitiva, por estar sujeita à prescrição, cujas hipóteses de interrupção e suspensão foram definidas no Acórdão 1441/2016-TCU-Plenário, aplicando por analogia os dispositivos do Código Civil sobre a matéria.
14.	No caso sob exame, a prescrição da pretensão punitiva se consumou pelo transcurso do prazo de dez anos entre as datas estimadas para a ocorrência das irregularidades (15/12/2004 e 4/7/2006) e o despacho que ordenou as citações (20/1/2017) .
15.	Nota-se que não é possível, nesse caso, considerar como marcos interruptivos da prescrição as datas dos despachos que autorizaram as audiências (25/06/2007) ou as primeiras citações (23/05/2015) . 
16.	As audiências abrangeram fatos variados e distintos das irregularidades ora em exame (pagamento por serviços não prestados) , sendo que o mais próximo do fundamento do débito consiste na ausência de separação, nos projetos ou especificações, entre as obras da primeira e da segunda etapa do hospital (peça 5, p. 26, do TC Processo 023.288/2006-0) . Quanto às primeiras citações, consignou-se como irregularidade o "duplo pagamento de valores cabíveis, agravado pela não explicitação, com clareza e precisão, da diferença entre o objeto do primeiro e do segundo convênio, se fosse o caso", ensejando débito no valor total executado no âmbito do Convênio 3.543/2004 (peça 37) . Já nas últimas citações, constou como fundamento do débito "a ocorrência de pagamentos indevidos", relativos a serviços especificados em planilha anexada à instrução, alguns relativos ao Convênio 2.978/2001, outros ao Convênio 3.543/2004 (peça 88) .
17.	Vê-se, portanto, que a multa proposta tem como fundamento conduta distinta das que fundamentaram as audiências e citações anteriores, motivo pelo qual apenas o despacho que autorizou as últimas citações, de 20/1/2017, seria em tese capaz de interromper a prescrição, caso esta já não estivesse consumada.
18.	Em tempo, observa-se que a unidade técnica considerou a data da emissão das notas fiscais como a data das ocorrências. Não se verificando, nos autos, as datas em que as medições foram atestadas ou os pagamentos realizados, concorda-se com a referência adotada pela unidade técnica.      
****
19.	Observa-se que a instrução anterior (peça 79) , além de propor a realização de novas citações, havia também proposto a aplicação da multa do art. 58, inciso II, da Lei 8.443/1992 ao Sr. Cassiano Figueira Marques de Oliveira, ex-Secretário de Estado da Saúde do Acre, em razão da conduta de firmar o Convênio 3.543/2004 com base em documentação incompleta e inconsistente, e a exclusão do Sr. Gastão Wagner de Souza Campos, ex-Secretário-Executivo do Ministério da Saúde, do polo passivo da presente TCE.
20.	No despacho à peça 83, o Relator autorizou somente as citações, deixando as demais propostas para avaliação por ocasião do julgamento do mérito.
21.	Embora a proposta de aplicação da multa em questão não tenha sido retomada ou refutada na última instrução, entende-se desnecessário efetuar maiores análises, pois a pretensão punitiva neste caso também foi alcançada pela prescrição. De fato, o convênio mencionado fora celebrado em 2004, enquanto o despacho que havia autorizado a citação do referido responsável foi realizado em 23/05/2015. 
22.	Assim, retomando, com ajustes, a proposta da instrução à peça 79, cumpre excluir os Srs. Cassiano Figueira Marques de Oliveira e Gastão Wagner de Souza Campos do polo passivo da presente TCE. 
****
23	Quanto às irregularidades tratadas neste processo, não há reparos à análise da unidade técnica, que, diante da documentação trazida pela defesa, acolheu em parte as alegações, depurando o valor do débito. Diante do dano ao erário remanescente, decorrente do pagamento por serviços cuja execução não restou comprovada, mostra-se correta a proposta de julgar irregulares as contas da Sra. Ana Cláudia Ramos da Cunha, ex-Secretária Adjunta de Obras Públicas do Acre e engenheira civil responsável por atestar as medições, e condená-la em solidariedade com a empresa Albuquerque Engenharia Importação e Exportação Ltda. ao recolhimento do valor apurado.
 24.	Não obstante, cumpre ajustar a proposta para incluir o julgamento das contas da empresa Albuquerque Engenharia Importação e Exportação Ltda., na linha da jurisprudência que defende o julgamento das contas especiais daqueles a quem se atribuíram as irregularidades que implicaram dano ao erário, ainda que não tenham atuado como gestores públicos (Acórdãos 638/2017, 295/2016 e 2.545/2013, todos do Plenário) .
****
25.	Ante o exposto, este representante do MP/TCU manifesta-se de acordo, na essência, com a proposta de encaminhamento apresentada pela unidade técnica, sem prejuízo de propor os seguintes ajustes:
a) considerar prescrita a pretensão punitiva em relação aos responsáveis neste processo;
b) acrescentar o julgamento pela irregularidade das contas da empresa Albuquerque Engenharia Importação e Exportação Ltda.;
c) excluir os Srs. Cassiano Figueira Marques de Oliveira e Gastão Wagner de Souza Campos do polo passivo da presente TCE.
26.	Desse modo, apresenta a seguinte proposta de julgamento, em substituição à oferecida pela unidade técnica:
a) com fundamento nos arts. 1º, inciso I, 16, inciso III, alíneas "b" e "c", e § 2º da Lei 8.443/1992 c/c os arts. 19 e 23, inciso III, da mesma Lei, e com arts. 1º, inciso I, 209, incisos II e III, e § 5º, 210 e 214, inciso III, do Regimento Interno, julgar irregulares as contas da Sra. Ana Cláudia Ramos da Cunha (CPF XXX.281.072-XX) , ex-Secretária Adjunta de Obras Públicas do Acre e engenheira civil, em razão da conduta de atestar medições e liquidar despesas, na condição de gerente dos Contratos ns. 66/2002 e 32/2004, o que propiciou a ocorrência de pagamentos indevidos no âmbito dos Convênios 2.978/2001 e 3.543/2004 (1ª e 2ª etapas do Hospital Regional do Juruá, em Cruzeiro do Sul/AC) , e da empresa Albuquerque Engenharia Importação e Exportação Ltda. (CNPJ 34.696.955/0001-47) , na condição de empresa contratada para execução das obras, condenando-as solidariamente ao pagamento das quantias a seguir especificadas, com a fixação do prazo de quinze dias, a contar da notificação, para comprovarem, perante o Tribunal (art. 214, inciso III, alínea "a", do Regimento Interno) , o recolhimento das dívidas aos cofres do Tesouro Nacional, atualizadas monetariamente e acrescidas dos juros de mora, calculados a partir das datas discriminadas, até a data dos recolhimentos, na forma prevista na legislação em vigor, abatendo-se, na oportunidade, os valores já ressarcidos;
	VALOR ORIGINAL (R$) 
	DATA DA OCORRÊNCIA

	R$ 179.574,61
	15/12/2004

	R$ 20.525,15
	4/7/2006

Valor atualizado até 21/9/2017: R$ 405.132,40
	
b) autorizar, desde logo, nos termos do art. 28, inciso II, da Lei 8.443/1992, a cobrança judicial das dívidas, caso não atendidas as notificações;
c) autorizar, desde já, caso requerido, o parcelamento da dívida em até 36 (tinta e seis) parcelas mensais e consecutivas, alertando os responsáveis que a falta de pagamento de qualquer parcela importará no vencimento antecipado do saldo devedor, nos termos do art. 26 da Lei 8.443/1992, c/c o art. 217 do Regimento Interno/TCU;
d) excluir os Srs. Cassiano Figueira Marques de Oliveira (CPF XXX.393.077-XX) , ex-Secretário de Estado da Saúde do Acre, e Gastão Wagner de Souza Campos (CPF XXX.419.161-XX) , ex-Secretário-Executivo do Ministério da Saúde, do polo passivo da presente TCE;
e) encaminhar cópia da deliberação que vier a ser proferida ao Procurador-Chefe da Procuradoria da República no estado do Acre, nos termos do § 3º do art. 16 da Lei 8.443/1992 c/c o § 7º do art. 209 do Regimento Interno do TCU, para adoção das medidas que entender cabíveis, informando-lhe que o inteiro teor do acórdão, incluindo relatório e voto, pode ser consultado no endereço www.tcu.gov.br/acordaos." 
É o Relatório.

8.1. Thales Rocha Bordignon (2160/OAB-AC) e outros, representando Albuquerque Engenharia Importacao e Exportacao Ltda.

Procurador Rodrigo Medeiros de Lima.

TOMADA DE CONTAS ESPECIAL. CONVÊNIOS. NÃO COMPROVAÇÃO DA BOA E REGULAR APLICAÇÃO DE RECURSOS PÚBLICOS FEDERAIS REPASSADOS POR MEIO DE CONVÊNIOS. SOLIDARIEDADE. PRESCRIÇÃO DA PRETENSÃO PUNITIVA. CONTAS IRREGULARES E DÉBITO.

TOMADA DE CONTAS ESPECIAL (TCE)

Secretaria de Fiscalização de Infraestrutura Urbana (SeinfraUrb).

Inicialmente, registro que atuo nos presentes autos por força do art. 152 do RI/TCU.
2.	Conforme já delineado no relatório precedente, a presente Tomada de Contas Especial foi instaurada em cumprimento ao Acórdão 621/2009-TCU-Primeira Câmara (relator Ministro Marcos Vilaça, peça 1, p. 2) , que submeteu o presente processo ao exame da então Secretaria de Fiscalização de Obras Públicas - Secob para identificação dos responsáveis e quantificação do débito resultante das irregularidades relacionadas aos recursos federais repassados ao Estado do Acre por força do Convênio n. 2.978, de 26/12/2001, cujo objeto era "dar apoio técnico e financeiro para conclusão do Hospital Regional do Vale do Juruá e aquisição de equipamentos e materiais permanentes - Cruzeiro do Sul - AC, visando ao fortalecimento do Sistema Único de Saúde - SUS, e do Convênio n. 3.543, de 23/7/2004, que também teve por objeto a "Construção, Ampliação e Equipamentos do Hospital Regional do Vale do Juruá em Cruzeiro do Sul-Acre".
3.	Num primeiro momento, contudo, foram, neste feito, realizadas as citações solidárias dos Srs. Cassiano Figueira Marques de Oliveira, então Secretário de Estado da Saúde, e Gastão Wagner de Souza Campos, então Secretário Executivo/MS, juntamente com a Sra. Ana Cláudia Ramos da Cunha, ex-Secretária Adjunta de Obras Públicas do Acre e engenheira civil, e com a sociedade empresária Albuquerque Engenharia Ltda., apenas quanto às irregularidades apuradas na execução do convênio 3.543/2004 (2º convênio) . Assim se entendeu porque quando da auditoria empreendida pela Secex/AC em 2006 (Relatório de Auditoria n. 844/2006, de 2/5/2007; TC Processo 023.288/2006-0; peça 1, p. 47-51; peça 2; e peça 3, p. 1-2) , em momento algum questionou-se a validade do primeiro convênio.
4.	Analisadas as alegações de defesa ofertadas pelos referidos responsáveis, a Unidade Técnica, contudo, pugnou pelo acolhimento parcial apenas das alegações do Sr. Cassiano Figueira Marques de Oliveira e pela exclusão da relação processual do Sr. Gastão Wagner de Souza Campos.
5.	Com relação ao Sr. Cassiano Figueira Marques de Oliveira, sua citação se deu por ele ter firmado o convênio n. 3.543/2004, ciente da existência de outro de n. 2.978/2001 para o mesmo objeto, incorrendo em duplo pagamento de valores cabíveis, agravado pela não explicitação, com clareza e precisão, da diferença entre o objeto do primeiro e do segundo convênio, se fosse o caso.
6.	Com efeito, como bem demonstrado pela Unidade Técnica em seu parecer instrutivo contido à peça 79, entende-se que o liame causal entre a conduta do referido responsável e o débito remanescente não mais permanece configurado de maneira inequívoca, pois a celebração do Convênio n. 3.543/2004 (segundo convênio) , ato administrativo de sua responsabilidade, não deu causa direta à medição e pagamento de quantitativos de serviços acima dos executados. Por esta razão, justifica-se acolher, neste ponto, as alegações de defesa do Sr. Cassiano Figueira Marques de Oliveira para excluir sua responsabilidade quanto ao débito solidário inicialmente a ele imputado.
7.	O responsável, no entanto, não logrou êxito em justificar a contento as falhas pertinentes à especificação do objeto em cada etapa das obras. É que, consoante também demonstrou a Unidade Técnica na aludida instrução, os orçamentos base das licitações deflagradas a partir dos convênios ora em análise não especificaram devidamente o objeto contratado, e, por conseguinte, as obras do hospital partiram de um projeto fictício e impreciso.
8.	Por este motivo, caberia, como delineado pela Unidade Técnica, a ele imputar a penalidade prevista no artigo 58, II, da Lei nº 8.443/92.
9.	Entretanto, conforme bem asseverou o i. Representante do MP/TCU à peça 103, a pretensão punitiva, neste caso, se encontra prescrita, pois o convênio em questão foi celebrado em 2004 e o despacho que autorizou a citação do Sr. Cassiano Figueira foi realizado apenas em 23/05/2015, razão pela qual impõe-se a exclusão deste responsável da relação processual.
10.	Quanto ao Sr. Gastão Wagner de Souza Campos, ex-Secretário Executivo do Ministério da Saúde, igualmente se justifica sua exclusão da relação processual.
11.	No caso, sua citação se deu também por conta da celebração do convênio n. 3.543/2004, ciente da existência de outro de n. 2.978/2001 para o mesmo objeto, incorrendo em duplo pagamento de valores cabíveis, agravado pela não explicitação, com clareza e precisão, da diferença entre o objeto do primeiro e do segundo convênio, se fosse o caso.
12.	Com efeito, como bem destacou a Unidade Técnica nos itens 301 e seguintes (em especial o item 342) da instrução contida à peça 79, o débito atualmente em discussão neste feito resulta de minúcias de quantitativos e, consoante já deliberado nesta Corte, "não cabe ao dirigente máximo revisar, em minúcias, os processos administrativos instruídos pelas subunidades a ela vinculadas". (Acórdão 3013/2012-TCU-Plenário, relator Ministro Walton Alencar Rodrigues) .
13.	Ainda que se argumente que sua conduta poderia ensejar ao menos a aplicação de penalidade, também incidiria, no caso, a prescrição da pretensão punitiva, razão pela qual, tal qual exposto por ocasião da análise do responsável anterior, impõe-se sua exclusão da relação processual.
14.	Já com relação à sociedade Albuquerque Engenharia e à Sra. Ana Cláudia Ramos da Cunha, não se chega, contudo, às mesmas conclusões. Referidos responsáveis, como já destacado, foram inicialmente citados por conta de irregularidades pertinentes ao 2º convênio (Convênio nº 3.543/2004) .
15.	No entanto, após a análise dos novos elementos de prova que foram trazidos aos autos com as alegações de defesa ofertadas em virtude deste primeiro ato citatório, verificou-se a existência de débitos decorrentes de pagamentos indevidos realizados nos âmbitos dos Contratos 66/2002 e 32/2004, os quais decorriam tanto do primeiro, quanto do segundo convênio (Convênios 2.978/2001 e 3.543/2004) , razão pela qual os referidos responsáveis foram novamente citados, de forma solidária, para que se defendessem a respeito.
16.	Com relação à sociedade Albuquerque, sua citação se deu por ter emitido faturas e incorrido em duplo recebimento de valores cabíveis, agravado pela não explicitação, com clareza e precisão, da diferença entre o objeto do primeiro e do segundo convênio, se fosse o caso.
17.	Já a citação da Sra. Ana Cláudia Ramos da Cunha se deu por ter atestado medições e liquidado despesas, enquanto gerente dos Contratos ns. 66/2002 e 32/2004, propiciando a ocorrência de pagamentos indevidos no âmbito dos Convênios 2.978/2001 (1ª etapa do Hospital Regional do Juruá, em Cruzeiro do Sul/AC) , e 3.543/2004 (2ª etapa do Hospital Regional do Juruá, em Cruzeiro do Sul/AC) .
18.	Nenhum dos referidos responsáveis, com efeito, logrou êxito em elidir as irregularidades a eles apontadas.
19.	Como bem demonstrado pela Unidade Técnica à peça 100 - em instrução a qual anuo, os responsáveis não comprovaram a execução dos serviços que representam os débitos a eles imputados, tampouco apresentaram qualquer justificativa plausível para terem efetuado ou permitido a realização de pagamentos por serviços não executados.
20.	Chamo atenção, todavia, para alguns pontos em destaque.
21.	A alegação de que teria transcorrido prazo superior a dez anos entre a data da ocorrência do dano e a primeira notificação dos responsáveis, o que traria prejuízo à ampla defesa dos responsáveis e faria incidir a prescrição do direito de ação de ressarcimento ao erário, não merece prosperar, mesmo porque não se coaduna com a realidade trazida aos autos.
22.	Como bem demonstrou a Unidade Técnica nos itens 86 a 118 (em especial itens 90/92) da instrução contida à peça 100, as primeiras notificações dos gestores envolvidos nas irregularidades tratadas neste feito se deram em junho de 2007, dentro, portanto, do prazo previsto na IN/TCU 71/2012. Ademais, outros chamamentos processuais se deram no curso do aludido período, conforme demonstrado de forma detalhada nos mesmos aludidos itens, de modo que não se justifica a alegação em questão.
23.	No tocante ao julgado do Supremo Tribunal Federal (RE 669069/MG) , como igualmente bem detalhou a Unidade Técnica nos referidos itens, observa-se que se trata de decisum acerca de ilícito civil e não de eventual débito apurado em processo administrativo, além do fato de que esta Corte é independente em relação a suas deliberações (vide Acórdão 1115/2017-TCU-Primeira Câmara, de relatoria do Ministro Bruno Dantas, onde o colegiado decidiu que essa situação não obriga o sobrestamento de processos no âmbito do TCU, entre outros julgados) .
24.	Com relação ao mérito propriamente dito, vela também destacar demonstração feita pela unidade instrutiva, igualmente de forma detalhada, onde a sociedade responsável logrou êxito em comprovar, mediante fotos e planta da situação, o valor recebido de R$ 150.890,16 (decorrente da medição de 1.482,95 m² de "Calçada em concreto", no âmbito do Contrato n. 66/2002, 15ª medição; peça 20, p. 15) , remanescendo como devido, no que pertine ao Contrato 66/2002 (1ª Etapa) a quantia de R$ 179.574,61.
25.	Isso porque, como bem destacado nos itens 125/126 da instrução contida à peça 100, há enorme diferença relativa a Serviços Adicionais e Calçadas Internas que não tiveram comprovação de execução nos autos, não havendo, quanto às calçadas, sequer medição.
26.	Cumpre-se também registrar, com relação ao Contrato nº 43/2004 (2ª Etapa) , que após o cotejo entre os dados apresentados na defesa e a documentação anteriormente juntada à peça 77, contendo pranchas e memórias de cálculo extraídas de forma automática dos desenhos, verificou-se que, nas memórias de cálculo extraídas do projeto as built da obra, conforme documentação apresentada pela empresa, constavam os quantitativos executados em valor maior do que o previsto na planilha original para itens relativos às passarelas do empreendimento, o que levou a Unidade Técnica a concluir, após, repita-se, detalhada e comprovada análise, que o montante de R$ 139.562,90 pode ser compensado com o débito de R$ 160.088,05 apurado anteriormente no âmbito daquele contrato, pelo que o débito remanescente no citado ajuste fica em R$ 20.525,15. (vide itens 130/132 da peça 100) 
27.	Por esta razão, aquiesço, repito, às conclusões expostas pela Unidade Técnica, inclusive as incorporando às presentes razões de decidir, para fixar os débitos dos responsáveis em R$ 179.574,61 quanto ao Contrato 66/2002 (1ª Etapa) e R$ 20.525,15 quanto Contrato nº 43/2004 (2ª Etapa) .
28.	Friso a propósito que não há dúvida, no ponto, quanto à responsabilidade solidária da Sra. Ana Cláudia Ramos da Cunha, pois, enquanto gerente dos referidos contratos, atestou medições e liquidou despesas que acabou por propiciar e contribuir diretamente para o prejuízo ora apurado. De modo que, não tendo ela trazido qualquer justificativa para elidir tais irregularidades, sua responsabilidade igualmente se impõe.
29.	Cumpre, todavia, por fim, frisar que o ajuste proposto pelo MP/TCU quanto à pretensão punitiva se faz absolutamente necessário, pois, como bem demonstrou nos itens 8 a 18 do parecer contido à peça 103, a referida pretensão punitiva se encontra prescrita, não cabendo aqui - pretensão punitiva - o mesmo raciocínio entabulado para a apuração e responsabilização pelo débito.
30.	Nesse contexto, a rejeição - ainda que parcial - das alegações de defesa da sociedade Albuquerque e da Sra. Ana Cláudia Ramos da Cunha, e, por conseguinte, a rejeição de suas contas, é medida que se impõe, com a imposição da responsabilização solidária pelo débito ao final apurado.
	Em face do exposto, acolho a proposta da Unidade Técnica, com os ajustes pugnados pelo MP/TCU, e Voto no sentido de que seja adotado o Acórdão que ora submeto à consideração deste Colegiado.
TCU, Sala das Sessões Ministro Luciano Brandão Alves de Souza, em 9 de abril de 2019.
RAIMUNDO CARREIRO 
Relator